ACORDAO-COMPLETO-2414151

ACÓRDÃO 1948/2020 ATA 28/2020 - PLENÁRIO

VISTOS, relatados e discutidos estes autos que tratam de relatório de auditoria realizada na Agência Nacional de Transportes Terrestres (ANTT) e na Valec Engenharia, Construções e Ferrovias S.A., com o objetivo de fiscalizar o projeto das obras de construção da EF-354, da Ferrovia de Integração Centro-Oeste (Fico) , no trecho compreendido entre Mara Rosa-GO e Água Boa-MT, no âmbito do Fiscobras 2020,
ACORDAM os ministros do Tribunal de Contas da União, reunidos em Sessão do Plenário, ante as razões expostas pelo relator, em:
	9.1. recomendar ao Ministério da Infraestrutura e à Agência Nacional de Transportes Terrestres, com fundamento no art. 43, inciso I, da Lei 8.443/1992 c/c o art. 250, inciso II, do Regimento Interno deste Tribunal, que avalie a conveniência e oportunidade de elaborarem os projetos básicos das obras de artes especiais (OAE) e das obras complementares tipo passagens inferiores da Ferrovia de Integração Centro-Oeste, contendo projeto estrutural das obras de arte, tanto de concreto quanto de aço, com o devido memorial descritivo, plantas, desenhos, memoriais de cálculo e o detalhamento da ferragem que será utilizada, promovendo os ajustes no orçamento da obra, em atenção ao art. 6°, inciso IX, da Lei 8.666/1993, ponderando os custos e benefícios desta solução, dada a representatividade dessa parcela do obra e o estágio do processo de prorrogação antecipada da Estrada de Ferro Vitória a Minas (EFVM) ;
	9.2. dar ciência ao Ministério da Infraestrutura e à Agência Nacional de Transportes Terrestres que o uso de métodos expeditos para as estimativas de custos de projetos envolvendo o instrumento do investimento cruzado afronta o disposto no art. 6°, inciso IX, da Lei 8.666/1993; e
	9.3. dar ciência desta deliberação à Agência Nacional de Transportes Terrestres, ao Ministério da Infraestrutura, à Valec Engenharia, Construções e Ferrovias S.A. e à Vale S.A.

Auditoria com o objetivo de fiscalizar o projeto das obras de construção da EF-354, Ferrovia de Integração Centro-Oeste, segmento Mara Rosa/GO e Água Boa/MT.

Agência Nacional de Transportes Terrestres; Ministério da Infraestrutura; Valec Engenharia, Construções e Ferrovias S.A.

3. Interessados/Responsáveis:
3.1. Interessados: Vale S.A. (33.592.510/0001-54).
3.2. Responsáveis: Marcio Velloso Guimaraes (XXX.159.507-XX); Mario Rodrigues Junior (XXX.388.828-XX).

13.1. Ministros presentes: José Mucio Monteiro (Presidente), Walton Alencar Rodrigues, Benjamin Zymler, Augusto Nardes, Aroldo Cedraz, Raimundo Carreiro, Ana Arraes e Bruno Dantas (Relator).
13.2. Ministro-Substituto convocado: Augusto Sherman Cavalcanti.
13.3. Ministros-Substitutos presentes: Marcos Bemquerer Costa, André Luís de Carvalho e Weder de Oliveira.

ACORDAO-COMPLETO-2468562

Acórdão de Relação 677/2021 - Plenário

Acórdão de Relação

BRUNO DANTAS

Trata-se de relatório de auditoria realizada na Agência Nacional de Transportes Terrestres (ANTT) e na Valec Engenharia, Construções e Ferrovias S.A., com o objetivo de fiscalizar o projeto das obras de construção da EF-354, da Ferrovia de Integração Centro-Oeste (Fico) , no trecho compreendido entre Mara Rosa-GO e Água Boa-MT, incluída no âmbito do Plano de Fiscalização de Obras 2020 (Fiscobras 2020) .
À peça 51, a secretaria responsável pela análise do processo apresentou seu relatório de fiscalização, que contou com a anuência de seu corpo diretivo (peças 52-53) , no qual concluiu que o projeto e o orçamento da Fico, que integram a modelagem da concessão da Estrada de Ferro Vitória a Minas (EFVM) , não atendem aos requisitos mínimos e necessários previstos na legislação que disciplina a matéria.
Nesse sentido, propôs determinar ao Ministério da Infraestrutura e à Agência Nacional de Transportes Terrestres (ANTT) que realizassem adequações nas premissas do projeto básico e ajustes necessários à correção das deficiências apontadas no aludido projeto.
Transcrevo, pela relevância para as discussões tratadas nestes autos, o mencionado relatório, com os ajustes de forma que entendi necessários, mantidos os destaques do original:
"1. Trata-se de fiscalização do projeto das obras de construção da EF-354, Ferrovia de Integração Centro-Oeste - FICO, no trecho compreendido entre Mara Rosa/GO e Água Boa/MT.
Figura 1 - Traçado previsto para a EF-354 (FICO) 
Fonte: http://www.valec.gov.br/ferrovias/ferrovia-transcontinental/a-ferrovia-transcontinental
2. A presente auditoria tem por objetivo analisar a regularidade, consistência e exatidão dos documentos para construção da FICO apresentados pelo Ministério da Infraestrutura. A fiscalização foi motivada devido a obra estar inserida no escopo do processo de prorrogação antecipada do contrato de concessão da Estrada de Ferro Vitória a Minas (EFVM) , a ser realizada com base na documentação encaminhada a este Tribunal, com os estudos ajustados após a Audiência Pública 8/2018 e aprovados pela Diretoria da Agência Nacional de Transportes Terrestres (ANTT) e pelo Ministério da Infraestrutura.
I.1. Importância socioeconômica
3. A Ferrovia de Integração Centro-Oeste - FICO estabelecerá alternativas logísticas mais econômicas para os fluxos de carga de longa distância da Região Centro-Oeste, favorecendo a multimodalidade e se interligando a malha ferroviária brasileira.
4. Dessa maneira, propiciará a redução de custos de transporte de insumos e o aumento da competitividade dos produtos do agronegócio. Além disso, poderá incentivar investimentos, que irão incrementar a produção, induzir processos produtivos modernos e promover as economias locais.
5. Prevê-se a expansão futura da ferrovia em direção aos estados de Rondônia e Acre, portanto a FICO constituirá um eixo estratégico de escoamento e integração em sentido transversal à Ferrovia Norte-Sul.
6. Segundo o portal eletrônico da Valec (http://www.valec.gov.br/ferrovias/ferrovia-transcontinental/a-ferrovia-transcontinental) , a FICO faz parte de um planejamento ainda mais amplo, o da Ferrovia Transcontinental, que visa estabelecer uma ligação entre os oceanos Atlântico, no Brasil, e Pacífico, no Peru.
7. Conforme a Valec, a implantação da FICO proporcionará os seguintes benefícios:
- Proporcionar alternativa no direcionamento de cargas para os portos do Norte e Nordeste, principalmente aquelas produzidas em Goiás, Mato Grosso e Rondônia, e assim, reduzir o percurso e o custo do transporte marítimo de grãos e minérios exportados para os portos do Oceano Atlântico, Europa, Oriente Médio e Ásia;
- Aumentar a produção agroindustrial da região, motivada por melhores condições de acesso aos mercados nacional e internacional; e
- Possibilitar/estimular a exploração de reservas minerais ainda pouco exploradas.
II. Introdução
II.1. Deliberação que originou o trabalho
8. Em cumprimento ao Acórdão 835/2019-TCU-Plenário, de relatoria Min. José Mucio Monteiro, realizou-se auditoria na Valec Engenharia, Construções e Ferrovias S.A. e na Agência Nacional de Transportes Terrestres, no período compreendido entre 26/8/2019 e 25/10/2019.
9. A razão que motivou esta auditoria foi a obra estar inserida no escopo do processo de prorrogação antecipada do contrato de concessão da Estrada de Ferro Vitória a Minas (EFVM) .
10. Cabe destacar que, embora os estudos para a prorrogação antecipada da concessão sejam elaborados pela ANTT e aprovados pelo Ministério da Infraestrutura, a Valec é a responsável pelo projeto da FICO. Por esse motivo, a Valec foi incluída na relação de órgãos auditados.
11. Verifica-se a escolha da FICO pelo então Ministério dos Transportes, Portos e Aviação Civil (MTPA) , atual Ministério da Infraestrutura, quando informou à ANTT, por meio do Ofício Conjunto 02/2018-SNTTA/SFP, de 7/6/2018 (peça 38) , que 'constitui interesse desta Pasta que esta Agência estude a viabilidade da inclusão, na totalidade ou de parte, da construção da EF354 - Ferrovia de Integração do Centro-Oeste - FICO em contrapartida à prorrogação antecipada do contrato de concessão das estradas de ferro em epígrafe (EFC e EFVM) , em detrimento do recolhimento do valor de outorga'.
12. A ANTT, tendo em vista que a Valec dispunha de estudos sobre a FICO, incorporou o projeto básico desenvolvido pela empresa estatal ao processo de prorrogação antecipada da EFVM, conforme as diretrizes estabelecidas pelo Ministério da Infraestrutura e encaminhadas à Agência por meio do Ofício Conjunto 1/2019/DTFER/SNTT, de 17/5/2019 (peça 37, p.1) .
13. Também foi encaminhada à ANTT a Nota Técnica 4/2019/CGOFER/DTFER/SNTT, de 20/3/2019, que apresenta as características gerais da versão atualizada em 2018 do projeto básico da FICO, assim como apresenta as vantagens desta versão em comparação às anteriores (peça 37, p.8) .
14. Considerando que o Relatório de Desestatização dos atos e procedimentos preparatórios para a prorrogação antecipada do contrato de concessão da Estrada de Ferro Vitória a Minas (EFVM) , TC Processo 018.842/2019-4, terá sua análise orientada aos aspectos regulatórios e de legalidade, optou-se por analisar no presente processo apartado o projeto de construção da FICO.
II.2. Visão geral do objeto
15. O projeto da Ferrovia de Integração Centro-Oeste (EF-354) já esteve na pauta do Governo Federal e em análise pelo TCU em outras oportunidades.
16. Em 2011, devido à inclusão da obra no Plano de Aceleração do Crescimento - PAC, foi realizada auditoria (TC Processo 013.284/2011-8) para fiscalizar o projeto de construção. Na ocasião, o trecho qualificado foi de Campinorte/GO até Lucas do Rio Verde/MT, com extensão de 1.040 quilômetros e tinha previsão de conclusão em 2014.
17. A auditoria, realizada pela então 4ª Secretaria de Fiscalização de Obras (Secob-4) , constatou que houve fuga à licitação para contratação da empresa Enefer Consultoria e Projetos Ltda. para elaboração do projeto básico e detectou ainda falhas no Edital de Concorrência 1/2011, que previa a contratação de empresa para confecção do projeto executivo do trecho Campinorte/GO a Água Boa/MT. No curso do processo a Valec cancelou o Edital 1/2011 e os gestores foram multados por meio do Acórdão 870/2013-TCU-Plenário, de relatoria do Ministro Marcos Bemquerer.
18. Posteriormente, em agosto de 2012, o Governo Federal lançou o Programa de Investimento em Logística (PIL) . Dentro desse programa seria realizada a concessão de serviço público de exploração da infraestrutura ferroviária em diversos segmentos a serem construídos. À época, previa-se que a Valec adquiriria toda a capacidade de tráfego da concessionária e revenderia a terceiros, assumindo o risco de demanda dos empreendimentos.
19. Em 2013 foi aberto o processo TC Processo 031.086/2013-6 para acompanhamento da outorga e, paralelamente, foi constituído processo apartado, TC Processo 031.596/2013-4, para analisar a regularidade, consistência e exatidão dos estudos do trecho ferroviário da EF-354 entre Lucas do Rio Verde/MT e Campinorte/GO.
20. No TC Processo 031.596/2013-4, o escopo da análise foi o projeto de construção e os demais aspectos relacionados que afetavam os estudos de engenharia e a projeção de investimentos. A então SecobHidroferrovia elaborou parecer apontando inconsistências nos estudos apresentados pela ANTT.
21. O TC Processo 031.086/2013-6 foi apreciado mediante o Acórdão 3697/2013-TCU-Plenário, posteriormente retificado pelo Acórdão 293/2014-TCU-Plenário, ambos de relatoria do Ministro Walton Alencar Rodrigues, que determinaram medidas a serem adotadas pela Agência previamente à publicação do edital de concessão. Foi ainda aberto o TC 004.253/2014-0 para monitoramento das determinações, entretanto o Governo Federal anunciou, em junho de 2015, o PIL 2, que revogou o modelo de concessão horizontal anteriormente previsto e a concessão da FICO não teve seguimento.
22. Dessa forma, o projeto básico atual, desenvolvido pela Valec e adaptado conforme diretrizes do Ministério da Infraestrutura, é uma evolução do projeto apresentado anteriormente ao TCU, com o traçado reduzido.
23. Dentre as principais características técnicas da FICO, destacam-se:
Raio mínimo: 528,916m;
Rampas máximas compensadas: 0,6% (sentido exportação) e 1,45% (sentido importação) ;
Bitola Larga: 1,60m;
Tipo de trilho - UIC-60E2;
Taxa de dormentação de 1.667 unidades por quilômetro;
Altura do lastro - 30 cm;
Pátios de cruzamento, linha com cerca de 2.000 m de comprimento total;
AMV M 1:14 otimizado na linha principal para os desvios e 1:8 no pátio e para o desvio morto;
Intervalo médio de distância entre desvios de cruzamento/pátios de 20 km na fase final e até 40 km na fase inicial de operação da ferrovia.
24. A Medida Provisória 752/2016, convertida na Lei 13.448/2017, criou a possibilidade de prorrogação antecipada de contratos de concessão ferroviária por meio da inclusão de investimentos não previstos no instrumento contratual vigente, em seu artigo 6º. A nova legislação admitiu ainda a realização de investimentos pelos contratados em malha própria ou naquelas de interesse da administração pública (art. 25, § 1º) .
25. Foi nesse contexto que o processo de renovação antecipada da concessão da EFVM (TC Processo 018.842/2019-4) , com amparo na Lei 13.448/2017, incluiu a construção do trecho da FICO ora em análise como uma das contrapartidas pela renovação antecipada. O plano de investimentos consta no item 8 - Investimentos com prazo determinado, do Caderno de Engenharia que integra a documentação entregue ao TCU (peça 21) .
26. Importante destacar que a análise dos aspectos regulatórios que envolvem a prorrogação antecipada da EFVM sob a égide da Lei 13.448/2017, em especial sobre investimento cruzado, será realizada no escopo do TC 018.842/20194. Cabe repisar que o presente processo se cinge à análise da documentação referente ao projeto da FICO.
II.3. Objetivo e questões de auditoria
27. A presente auditoria teve por objetivo fiscalizar o projeto básico das obras de construção da Ferrovia de Integração Centro-Oeste - FICO.
28. A partir do objetivo do trabalho e a fim de avaliar em que medida os recursos estão sendo aplicados de acordo com a legislação pertinente, formularam-se as questões adiante indicadas:
a) Questão 1: Existem os elementos mínimos de projetos adequados para a execução da obra?
b) Questão 2: O orçamento da obra encontra-se devidamente detalhado (planilha de quantitativos e preços unitários) e acompanhado das composições de todos os custos unitários de seus serviços?
c) Questão 3: Os quantitativos definidos no orçamento da obra são condizentes com os quantitativos apresentados nos elementos mínimos de projeto?
d) Questão 4: Os preços dos serviços definidos no orçamento da obra são compatíveis com os valores de mercado?
II.4. Metodologia utilizada
29. Os trabalhos foram realizados em conformidade com as Normas de Auditoria do Tribunal de Contas da União (Portaria-TCU 280, de 8 de dezembro de 2010, alterada pela Portaria-TCU 168, de 30 de junho de 2011) e com observância aos Padrões de Auditoria de Conformidade estabelecidos pelo TCU (Portaria-Segecex 26, de 19 de outubro de 2009) .
30. Para responder às questões de auditoria da matriz de planejamento e elaborar a matriz de achados, foram utilizadas as seguintes técnicas de auditoria: análise documental, confronto de informações e documentos, pesquisa em sistemas informatizados, conferência do projeto básico em comparação com o orçamento estimado, além de conferência dos insumos das composições dos serviços.
Sistema de Análise de Orçamentos (SAO) 
31. Realizou-se a análise do orçamento com o uso do Sistema de Análise de Orçamentos (SAO) . O SAO é um software especializado para análise orçamentária e foi desenvolvido, em âmbito departamental, pelas Secretarias de Fiscalização de Obras (Secobs) , atuais Secretarias de Fiscalização de Infraestrutura (Seinfras) , em parceria com a Secretaria de Soluções de TI (STI) do TCU.
32. O sistema auxilia nos trabalhos de análise de orçamentos de obras, reduzindo o tempo empregado na preparação e no processamento de dados da planilha orçamentária, aumentando a produtividade dessa tarefa em comparação às análises não automatizadas.
33. O SAO encontra-se em operação desde setembro de 2014, sendo que o sistema disponibiliza infraestrutura tecnológica que auxilia: (i)  a análise de possíveis inconsistência em planilhas orçamentárias, comparando preços orçados com preços referenciais de mercado; (ii)  a avaliação de risco em orçamentos de obras públicas; e (iii) a geração de relatórios automatizados.
34. Para a verificação de inconsistência em planilhas orçamentárias de obras públicas, o SAO dispõe de informações atualizadas (bases de dados de sistemas referenciais de preços)  e executa ferramentas computacionais de análise, tais como: (i)  elaboração de curvas ABC de serviços e insumos; (ii)  ajustes e comparação de orçamentos; (iii)  cálculo de sobrepreço; e (iv) busca automatizada de potenciais irregularidades com o uso de tipologias padronizadas de obras.
35. Para esse trabalho específico foram criadas e inseridas no sistema 21 novas tipologias específicas de obras ferroviárias para detecção de potenciais inconsistências/irregularidades nos orçamentos apresentados.
II.5. Critério
36. A Lei 13.448/2017 estabeleceu a possibilidade da prorrogação antecipada de contratos de concessões ferroviárias e da inclusão de novos investimentos não previstos no contrato original, como contrapartida à União. Pela referida norma, tornou-se possível, também, que tais investimentos ocorram em outras ferrovias, ainda que não haja conexão com o contrato a ser prorrogado, conforme os artigos a seguir:
'Art. 6º A prorrogação antecipada ocorrerá por meio da inclusão de investimentos não previstos no instrumento contratual vigente, observado o disposto no art. 3º desta Lei.
 (...) 
Art. 25. O órgão ou a entidade competente é autorizado a promover alterações nos contratos de parceria no setor ferroviário a fim de solucionar questões operacionais e logísticas, inclusive por meio de prorrogações ou relicitações da totalidade ou de parte dos empreendimentos contratados.
§ 1º O órgão ou a entidade competente poderá, de comum acordo com os contratados, buscar soluções para todo o sistema e adotar medidas diferenciadas por contrato ou por trecho ferroviário que considerem a reconfiguração de malhas, admitida a previsão de investimentos pelos contratados em malha própria ou naquelas de interesse da administração pública.'
37. A FICO, objeto desta auditoria, é um novo investimento que está previsto como contrapartida pela renovação antecipada do contrato de concessão da EFVM, de titularidade da concessionária Vale S.A.
38. Nesse sentido, ressalte-se que o anexo 9 da Minuta de Termo Aditivo ao Contrato de Concessão da EFVM (peça 23, p. 16) , que delimita os parâmetros formais acerca de como a Vale deve cumprir a obrigação de investir na FICO, define seu objeto da seguinte forma:
'3. Objeto
3.1. O objeto das Obrigações de Investimento compreende a implantação da infraestrutura e superestrutura ferroviária de Trecho da Ferrovia de Integração Centro-Oeste - FICO, EF354, localizado entre os municípios de Água Boa/MT e Mara Rosa/GO, totalizando 382,7 km de extensão, incluindo a elaboração do Projeto Executivo, de acordo com os parâmetros definidos no Projeto Básico, bem como o fornecimento dos insumos e materiais e execução dos trabalhos relacionados, nos termos do 3º Termo Aditivo e Anexos.' (grifo nosso) 
39. O projeto básico é definido pelo referido termo como (peça 23, p. 15) :
'i) Projeto Básico: o conjunto dos documentos de engenharia que atendem aos requisitos do art. 6º, IX, da Lei 8.666/1993, disponibilizados à Concessionária pelo Poder Concedente por ocasião da celebração do 3º Termo Aditivo, e que servirão à elaboração do Projeto Executivo.' (grifo nosso) 
40. Verifica-se que o Ministério da Infraestrutura, quando da assinatura do Termo Aditivo ao Contrato de Concessão da EFVM se compromete a fornecer à concessionária Projeto Básico da FICO que atenda aos requisitos do art. 6º, IX, da Lei 8.666/1993. Observa-se, portanto, que a modelagem exige que o estudo de engenharia objeto desta auditoria deve possuir as características de projeto básico previstas na Lei de Licitações, que rege as contratações de obras públicas.
41. Entende-se razoável tal exigência, pois, de acordo com a modelagem prevista pelo Ministério, a concessionária da EFVM terá um prazo definido para executar a obra como contrapartida à prorrogação de sua concessão, cumprindo assim a obrigação de investimento pactuada. A partir do recebimento do objeto pela União, a empresa não terá mais qualquer relação com a ferrovia implementada, aproximando a obrigação em comento, sob certos aspectos, da contratação de uma obra pública.
42. Dessa forma, o critério considerado nesta auditoria para análise do presente estudo de engenharia será a Lei 8.666/1993, especialmente o inciso IX do art. 6º, que define os requisitos mínimos do projeto básico na contratação de obras públicas, embora não se preveja um processo licitatório no caso concreto:
'Art. 6º. Para os fins desta Lei, considera-se:
 (...) 
IX - Projeto Básico - conjunto de elementos necessários e suficientes, com nível de precisão adequado, para caracterizar a obra ou serviço, ou complexo de obras ou serviços objeto da licitação, elaborado com base nas indicações dos estudos técnicos preliminares, que assegurem a viabilidade técnica e o adequado tratamento do impacto ambiental do empreendimento, e que possibilite a avaliação do custo da obra e a definição dos métodos e do prazo de execução, devendo conter os seguintes elementos:
a)  desenvolvimento da solução escolhida de forma a fornecer visão global da obra e identificar todos os seus elementos constitutivos com clareza;
b)  soluções técnicas globais e localizadas, suficientemente detalhadas, de forma a minimizar a necessidade de reformulação ou de variantes durante as fases de elaboração do projeto executivo e de realização das obras e montagem;
c)  identificação dos tipos de serviços a executar e de materiais e equipamentos a incorporar à obra, bem como suas especificações que assegurem os melhores resultados para o empreendimento, sem frustrar o caráter competitivo para a sua execução;
d)  informações que possibilitem o estudo e a dedução de métodos construtivos, instalações provisórias e condições organizacionais para a obra, sem frustrar o caráter competitivo para a sua execução;
e)  subsídios para montagem do plano de licitação e gestão da obra, compreendendo a sua programação, a estratégia de suprimentos, as normas de fiscalização e outros dados necessários em cada caso;
f)  orçamento detalhado do custo global da obra, fundamentado em quantitativos de serviços e fornecimentos propriamente avaliados.'
43. Cumpre novamente ressaltar que não faz parte do escopo desta auditoria a análise dos aspectos regulatórios que envolvem a prorrogação antecipada do contrato de concessão, prevista na Lei 13.448/2017, em especial sobre investimento cruzado. Essa análise será tratada no âmbito do TC 018.842/20194.
44. Também é importante destacar que o contexto atual é diferente daquele no qual a FICO foi anteriormente analisada pelo Tribunal, nos TC Processo 031.086/2013-6, TC Processo 031.596/2013-4 e TC Processo 004.253/20140. Naquele momento, tendo em vista que se tratava de um processo de concessão e de que haveria um certame licitatório, foram exigidos estudos de engenharia com nível de detalhamento e grau de precisão suficientes para bem identificar as características do projeto.
45. Ou seja, considerando a previsão de que haveria concorrência e a condição de que a própria empresa que construísse a ferrovia iria operá-la sob o regime de concessão, foram estabelecidos critérios mais flexíveis para a análise dos estudos. Ademais, diferentemente da previsão atual, o segmento ferroviário a ser construído à época compreendia o trecho entre Campinorte/GO e Lucas do Rio Verde/MT.
46. Na concepção atual, conforme mencionado, a construção da FICO, no trecho entre Mara Rosa/GO e Água Boa/MT, está inserida no âmbito da prorrogação antecipada do contrato de concessão da EFVM. Dessa forma, o presente caso não trata de um processo concessório, tampouco haverá certame licitatório para seleção da empresa construtora, a empresa a ser incumbida de implantar a FICO não realizará a sua operação e há significativas diferenças entre o trecho incialmente planejado e o trecho atual da ferrovia que se pretende construir.
47. Tais condições alteram substancialmente os riscos de auditoria, portanto as considerações de análise anteriores do TCU não são automaticamente reproduzíveis para a situação atual.
II.6. Volume de recursos fiscalizados
48. O volume de recursos fiscalizados alcançou o montante de R$ 3.173.721.371,07 (data base: jul/2018) 
49. Para cálculo do VRF foi considerado o valor total do orçamento de implantação da FICO, trecho entre Mara Rosa/GO e Água Boa/MT, elaborado pela Valec.
50. No processo de prorrogação antecipada do contrato de concessão da Estrada de Ferro Vitória a Minas (EFVM) , a ANTT, conforme determinação do Ministério da Infraestrutura, aplicou o benefício fiscal do Regime Especial de Incentivos para Desenvolvimento da Infraestrutura (REIDI) e fator redutor de 10% em função do nível de projeto básico, sendo então o projeto incorporado no Capex da modelagem econômico-financeira da prorrogação antecipada pelo valor de R$ 2.735.121.999,53.
II.7. Benefícios estimados da fiscalização
51. Entre os benefícios estimados desta fiscalização pode-se mencionar a redução do nível de incerteza sobre o volume de investimento para a implantação do objeto, contribuindo para a melhoria da atuação dos órgãos envolvidos.
52. A importância do presente trabalho reside no fato de que objeto em análise está inserido em um contexto de investimento a ser viabilizado pela empresa Vale S.A. como contrapartida pela renovação antecipada da concessão ferroviária da EFVM.
53. Aumenta a importância desta fiscalização o fato de que o objeto em análise não será submetido a um procedimento licitatório que, por meio da concorrência, poderia mitigar possíveis distorções no valor do investimento.
III. Achados de auditoria
III.1 Metodologia inadequada utilizada para definição do orçamento.
54. O projeto e o orçamento da FICO, que embasaram a modelagem econômico-financeira da renovação antecipada da concessão da EFVM, foram concebidos com a perspectiva de construção da obra fracionada em lotes independentes e estanques.
55. A premissa de construção por um único responsável, o que permitiria ganhos de eficiência como, por exemplo, a execução contínua da superestrutura, não foi considerada, implicando em limitações na adequabilidade do projeto e do orçamento à situação concreta. Tal situação afronta os princípios da eficiência e da economicidade a que está submetida a Administração Pública, insculpidos nos arts. 37 e 70 da Constituição Federal/1988.
Situação encontrada
56. O projeto básico de construção da FICO adotou uma metodologia construtiva baseada na sua divisão em lotes totalmente independentes e estanques, não levando em consideração que a integralidade do empreendimento estará a cargo de um único responsável privado. A construção contínua da linha ferroviária também não foi considerada no projeto, deixando de observar as melhores práticas do planejamento de construção da superestrutura, a utilização do transporte ferroviário para suprimento de insumos e a possibilidade de redução no número de instalações, como canteiros, fábricas de dormentes e pedreiras de brita para lastro.
57. Inicialmente será detalhado como o projeto básico concebeu a execução a superestrutura da ferrovia, em seguida os questionamentos feitos à Valec e à ANTT, por meio dos Ofícios de requisição 1197/2019 (peça 10) e 2-197/2019 (peça 11) , com as respectivas respostas e, por fim, será realizada a análise técnica.
58. O Projeto Básico FICO 2018, trecho de Mara Rosa/GO à Água Boa/MT, é uma adaptação do projeto básico que já esteve em análise por este Tribunal em outras oportunidades.
59. Em 2011, no âmbito do TC Processo 013.284/2011-8, previa-se a construção de Uruaçu/GO à Lucas do Rio Verde/MT e as principais constatações realizadas naquela auditoria foram: licitação do projeto executivo sem observar os requisitos da Lei 8.666/93, projeto básico deficiente e fuga à licitação por meio de inclusão de objeto estranho ao anteriormente licitado.
60. Em 2013, o projeto da FICO esteve novamente em análise, dessa vez na forma de concessão precedida de realização da obra, fazendo parte do Programa de Investimento em Logística (PIL) para ferrovias, concebido pelo Governo Federal. Nessa ocasião, a então SecobHidroferrovia analisou em processo apartado (TC 031.596/20134) a regularidade dos estudos do trecho ferroviário da EF- 354 entre Lucas do Rio Verde/MT e Campinorte/GO, e a então Sefid Transportes, no âmbito do TC Processo 031.086/2013-6, analisou os aspectos regulatórios. Entretanto a concessão da FICO não chegou a ser licitada pelo Poder Executivo.
61. Com o advento da Lei 13.448/2017, que criou a possibilidade de incluir novos investimentos não previstos no instrumento contratual vigente em contrapartida da prorrogação antecipada de contratos de concessão, o Ministério da Infraestrutura definiu que a FICO deveria ser incluída como uma das contrapartidas pela renovação antecipada da concessão da EFVM.
62. A Valec, atendendo a diretriz ministerial, realizou adaptações ao projeto da FICO preexistente. As principais alterações foram a mudança do ponto de encontro com a FNS, que mudou de Campinorte/GO para Mara Rosa/GO, sob o argumento de que a mudança proporciona uma otimização técnica e operacional, e a redução de extensão na extremidade oeste, de Lucas do Rio Verde/MT para Água Boa/MT.
63. A metodologia de implantação da infraestrutura e superestrutura da FICO, entre Mara Rosa/GO e Água Boa/MT, foi descrita no documento denominado Relatório de projetos - Plano logístico preliminar (peça 9) , cujo produto final é o cronograma físico e o diagrama de tempo caminho (peças 29 e 30) .
64. Conforme o documento, os 383 km do trecho da FICO em análise foram divididos em 6 lotes de construção, com instalação planejada de 6 canteiros, 6 usinas de concreto, 2 fábricas de asfalto, 5 estaleiros de solda, 5 fábricas de pré-moldados e 2 fábricas de dormentes.
65. As etapas dos serviços foram agrupadas em quatro grupos: elaboração do projeto executivo, elaboração dos Estudos de Impacto Ambiental - EIA e do Relatório de Impacto do Meio Ambiente - RIMA e obtenção das Licenças Prévia e de Instalação - LP e LI, serviços de infraestrutura e serviços de superestrutura (peça 9, p.8) .
66. Ao longo do trecho estão previstas a construção de 38 obras de arte especiais (OAEs) , com destaque para a ponte sobre o rio Araguaia, com extensão de 1.858,65m, a qual isoladamente representa o lote 4 de construção.
67. Em relação ao reconhecimento das jazidas ao longo do trecho, o projeto identificou 6 ocorrências de brita para lastro, sendo 4 delas comerciais, conforme a tabela abaixo (peça 9, p.18) :
Tabela 1 - Ocorrências de brita para lastro
	PEDREIRA
	TRANSPORTE RODOVIÁRIO BRITA PARA LASTRO

	OCORRÊNCIA
	TIPO
	ESTACA
 (m) 
	ESTADO
	EXTENSÃO EIXO FERROVIA (m) 

	P1
	COMERCIAL
	35.720
	GO
	68.680

	P2
	NÃO COMERCIAL
	136.560
	GO
	170.500

	P3
	NÃO COMERCIAL
	243.740
	MT
	78.000

	P4
	COMERCIAL
	287.600
	MT
	61.220

	P5
	COMERCIAL
	310.600
	MT
	29.756

	P6
	COMERCIAL
	378.350
	MT
	52.814

 Fonte: Relatório de projetos - Plano logístico preliminar (peça 9, p.18) .
68. O projeto informa que não se dispõe de todos os dados das pedreiras previamente selecionadas, como as capacidades, e que se admitiu a seleção apresentada para efeito de planejamento (peça 9, p.43) .
69. Em relação ao escopo básico dos serviços de superestrutura é detalhado que além do trecho principal, com aproximadamente 383km, existe uma alça de ligação com a FNS com 2,6 km e outros 29,7km de via secundária referente a desvios de cruzamento da primeira etapa de implantação (peça 9, p. 37) .
'70. O projeto prevê que os serviços de superestrutura serão executados considerando a logística com o canteiro central de cada lote e as fábricas de dormentes de concreto monobloco instaladas nos canteiros dos lotes de construção 2 e 5, conforme detalhado a seguir (peça 9, p.37) :
Desta forma, a logística dos serviços de lançamento da superestrutura ora proposta deverá consistir basicamente de:
1-. Recebimento de material de superestrutura e insumos nos lotes de construção;
2-. Assentamento da via por meio de duas frentes de serviço em cada lote de construção;
3-. Instalação de um estaleiro de solda por lote de construção e duas fábricas de dormentes de concreto nos lotes 2 (Goiás) e 5 (Mato Grosso) ;
4-. Assentamento da via com trilhos UIC-60 em barras de 120m, soldadas em estaleiro;
5-. Assentamento da via com dormentes de concreto, com espaçamento de 60 cm, equivalente a taxa de dormentação de 1667 dormentes/km;
6-. Exploração de pedreiras disponíveis e fornecimento de brita para lastro ao longo do trecho;'
71. Em cada lote, com exceção do lote referente a ponte sobre o rio Araguaia, está prevista a instalação de um estaleiro de solda, no qual será efetuada a soldagem dos trilhos curtos de 12m, que irão formar as barras de 120m, conforme as atividades a seguir (peça 9, p.40) :
Recebimento, descarga e estocagem dos trilhos chegados ao estaleiro;
Execução dos ensaios de controle, com separação e estocagem dos trilhos refugados;
E, para os trilhos aprovados uma linha de produção contemplando: esmerilhamento das pontas, soldagem de topo, corte dos excessos, esmerilhamento do patim, esmerilhamento do boleto, execução dos acabamentos, realização de testes e ensaios, transporte e estocagem dos trilhos longos soldados, e carregamento nos vagões plataforma para transporte para a frente de serviço.
72. No tópico sobre a execução da superestrutura (peça 9, p. 44) , é informado que deverá ser utilizada a tecnologia disponível, com grau tecnológico avançado, mecanizado e adequado às condições locais, e que o abastecimento dos serviços deverá ser realizado por modo ferroviário.
73. Ainda no mesmo tópico, é detalhado que o lançamento da superestrutura será iniciado a partir das duas fábricas de dormentes a serem instaladas nos lotes 2 e 5, localizados respectivamente nos estados de Goiás e Mato Grosso. Os dormentes serão embarcados para distribuição nas 4 frentes de serviço, cada uma avançando a partir das duas fábricas em ambos sentidos.
74. Todavia, com relação a primeira camada de lastro de 15 cm de altura, o relatório de projeto informa que será transportada e distribuída por meio rodoviário a partir das pedreiras selecionadas.
75. Já com relação aos trilhos, explica que serão adquiridos no mercado externo e após a importação serão 'transportados por modal ferroviário e/ou rodoviário até os cinco canteiros de obras localizados nos Estados de Goiás e Mato Grosso, que deverão que deverão dispor de estrutura para recebimento, descarga, estocagem e soldagem dos trilhos curtos' (peça 9, p.44) .
76. O projeto informa ainda como funcionará o abastecimento de brita para a execução da superestrutura. Em síntese a primeira camada de lastro será transportada e distribuída por caminhões. Já para a 2ª e 3ª camadas de lastro, caminhões basculantes transportarão o material para 5 pontos de carregamento e a distribuição será realizada por vagões hoppers.
Incorporação do Projeto Básico da FICO à renovação antecipada da EFVM
77. O presente projeto é resultado de alterações significativas das versões anteriores, conforme destaca o Ministério da Infraestrutura por meio da Nota Técnica 4/2019/CGOFER/DTFER/SNTT (peça 37, p. 8) . As alterações mais relevantes foram relacionadas a aspectos técnicos e operacionais, com destaque para modificações nos raios de curva e na mudança do ponto de conexão com a FNS, alterado de Campinorte/GO para Mara Rosa/GO (peça 21, p.95) .
78. No Caderno de Engenharia da EFVM pós audiência pública - Volume I são detalhadas as alterações feitas no projeto pela Valec e que resultaram no 'projeto básico FICO 2018'. Contudo, a ANTT ressaltou que, atendendo determinação do formulador da política pública, incorporou o projeto para efeito de valoração na modelagem econômico-financeira, mas que não o analisou tecnicamente (peça 21, p.96) :
'Não foram objeto de análise pela ANTT os projetos elaborados pela VALEC quanto às premissas adotadas, à sua adequabilidade com especificações técnicas, operacionais, normativos específicos, nem tampouco a verificação dos seus quantitativos e custos utilizados para o respectivo orçamento, em atendimento à diretriz estabelecida pelo MINFRA 'determino à ANTT que utilize o 'projeto básico FICO 2018', trecho Água Boa/MT - Mara Rosa/GO, incluindo a integralidade de suas informações técnicas e de orçamento, no processo de prorrogação antecipada para do contrato de concessão da EFVM, como como determino à ANTT a aplicação do REIDI para fins de atualização do orçamento do referido empreendimento'.'
79. Tendo em vistas as constatações relacionadas à metodologia de execução de superestrutura e à premissa da FICO ser construída por um único responsável não ter sido considerada na concepção do projeto, foram feitos à Valec e à ANTT, por meio dos Ofícios de Requisição 1-197/2019 (peça 10) e 2-197/2019 (peça 11) , respectivamente, questionamentos sobre a metodologia construtiva, as vantagens de outros métodos em relação ao adotado no projeto e os possíveis ganhos de eficiência pela utilização de metodologia de construção linear da superestrutura.
Manifestação da Valec
80. Em resposta ao questionamento sobre o projeto básico de construção da FICO considerar a realização da obra por um único responsável, a Valec, por meio da Nota Técnica 68/2019-SUPEC, informou (peça 20) :
'3. Durante o processo de concepção do Relatório de Projeto Básico - Volume V (Orçamento Referencial) , não se tinha conhecimento de que a FICO seria inserida no escopo do processo de prorrogação antecipada do contrato de concessão da EFVM, o qual ficou definido posteriormente pelo Ministério da Infraestrutura, que parte dos recursos da outorga de sua prorrogação serão destinados para construção, conforme mencionado no referido relatório.'
81. Considerando que existem outras metodologias construtivas, em especial a logística de construção da superestrutura utilizando a própria linha férrea e, tendo em vista a metodologia executiva da superestrutura prevista no Relatório de Projetos - Plano Logístico Preliminar (peça 9, p.37) :
'A construção por meio de duas frentes de serviço de superestrutura, considerando logística com o canteiro central e um estaleiro de solda por lote e uma fábrica de dormentes de concreto monobloco, instalados nos canteiros dos lotes de construção 2 e 5, respectivamente nos municípios de Crixás/GO e Cocalinho/MT.'
82. Questionou-se a Valec se houve alguma análise comparando as vantagens e desvantagens, logísticas e econômicas de outros métodos construtivos de superestrutura.
83. A Valec informou (peça 20, p.2) que não foi realizada análise sobre outros métodos construtivos da superestrutura, ressaltando que adotou o modelo de execução descontínua usualmente adotado pela empresa estatal em projetos anteriores.
84. Por último, destacando que a previsão de que o prazo de construção de 5 anos somente será iniciado após a imissão na posse de 80 km contínuos a partir de Mara Rosa/GO e a existência de ferrovias em plena operação desde o porto de Itaqui/MA até Mara Rosa/GO, questionou-se se haveria ganhos econômicos e logísticos caso o projeto contemplasse metodologia construtiva utilizando o recebimento de insumos por via ferroviária e a construção linear contínua da superestrutura.
85. Foi reafirmado que 'a metodologia construtiva utilizando a chegada de recursos por via ferroviária por uma construção linear, considerando a imissão na posse de 80km, não foi prevista pelo Projeto visto inclusive que não se tinha conhecimento desta informação' (peça 20, p. 3) .
86. Por fim, a Valec destacou que a mudança de premissa para a execução por um único responsável pela obra, sem divisão por lotes, impactaria em diversas alterações de projeto, plano logístico, cronograma e estrutura orçamentária, o que não foi considerado no estudo entregue ao TCU (peça 20, p. 3) .
Manifestação da ANTT
87. Os mesmos questionamentos foram encaminhados à ANTT (peça 11, p. 1) para que se manifestasse caso considerasse oportuno.
88. A ANTT informou que como as informações já tinham sido solicitadas à Valec, responsável pela elaboração do Projeto Básico FICO, não restavam informações a serem prestadas pela Agência (peça 18) .
Análise da SeinfraPortoFerrovia
89. A partir das respostas da Valec sobre as premissas relacionadas ao processo de renovação antecipada do contrato de concessão de EFVM, confirmou-se as constatações iniciais de que a nova modelagem, na qual a construção de todo trecho caberá a uma única empresa responsável, não foi considerada quando da atualização do Projeto Básico pela estatal.
90. Verificou-se que existe a previsão de instalações fixas de grande porte (canteiros, fábricas de dormentes, estaleiros de solda, etc) construídas simultaneamente nos diferentes lotes de construção e que não foram realizados estudos para se avaliar os impactos da redução do número dessas estruturas e potenciais ganhos de escala decorrentes da nova modelagem para implantação da ferrovia.
91. Da mesma forma, sobre a execução da superestrutura, o projeto não considerou possíveis ganhos de eficiência que poderiam ser proporcionados tanto pela racionalização dos canteiros, quanto pela execução contínua da superestrutura, utilizando a linha construída como canal de suprimentos e consequente redução do custo com movimentação de insumos, devido ao menor custo do transporte ferroviário em relação ao rodoviário.
92. Analisando esse empreendimento sob a perspectiva de implantação pelo poder público, a divisão de uma obra do porte da FICO em lotes é medida adequada para atender o que preceitua o art. 23, § 1º da Lei 8.666/1993 e a Súmula 247 do TCU.
93. O objetivo da norma é, conforme trecho da Súmula citada, 'propiciar a ampla participação de licitantes que, embora não dispondo de capacidade para a execução, fornecimento ou aquisição da totalidade do objeto, possam fazê-lo com relação a itens ou unidades autônomas, devendo as exigências de habilitação adequar-se a essa divisibilidade'.
94. Ocorre que, na modelagem prevista pelo Ministério da Infraestrutura, como o projeto não será licitado, o parcelamento do objeto para fins de propiciar ampla participação de interessados perde sua razão, pois não haverá concorrência entre potenciais construtores, o que poderia proporcionar descontos sobre o custo total. Por outro lado, o projeto não considerou a execução por um único responsável, tal como efetivamente previsto, e não realizou estudos para avaliar possíveis ganhos de escala. Ou seja, da forma como está concebida a utilização do investimento previsto no art. 25, § 1º da Lei 13.448/2017, em que uma única empresa será responsável pela implantação do objeto, verifica-se uma situação de potencial superdimensionamento das estruturas de apoio à obra, bem como dos quantitativos de movimentação de insumos.
95. A Valec informou que não tinha conhecimento de que a FICO seria inserida no escopo do processo de prorrogação antecipada do contrato de concessão da EFVM e de que, consequentemente, a execução da obra ficaria a cargo da empresa Vale S.A. Entende-se que essa era uma informação essencial e primordial para que o projeto não estivesse apenas com essa modelagem baseada em parcelamento de trechos independentes e estanques, não tendo sido considerados arranjos mais eficientes para a implantação da ferrovia.
96. Outro ponto central que evidencia as fragilidades da metodologia utilizada na definição do orçamento é o método construtivo previsto para a superestrutura.
97. O Projeto Básico FICO definiu o método construtivo da superestrutura com a mesma logística das outras etapas da obra, ou seja, fracionada por lotes de construção. Conforme detalhado acima na apresentação do projeto, a execução avançará a partir do canteiro central de cada lote, em ambos os sentidos.
98. Conforme os Diagramas Tempo Caminho dos estados de Mato Grosso (peça 30) e de Goiás (peça 29) é possível visualizar com maior objetividade como foi planejada a execução da superestrutura, onde cada uma das 6 frentes avança de maneira independente.
99. Apesar do projeto prever que o abastecimento dos serviços deverá ser realizado por modo ferroviário, verifica-se que essa metodologia não está devidamente aproveitada nos estudos apresentados.
100. Mostra-se importante destacar cláusula da Minuta do Termo Aditivo ao Contrato da EFVM que estabelece marco do início do prazo para execução das obras da FICO (peça 23, p.23) :
'v) não implantar, em até 5 (cinco) anos após a imissão na posse de 80 km contínuos, a partir de Mara Rosa/GO; emissão da Licença de Instalação (LI) ; ou emissão da Autorização de Supressão Vegetal (ASV) , o que ocorrer por último, a infraestrutura e a superestrutura ferroviária completa do Trecho da Ferrovia de Integração Centro-Oeste - FICO, EF-354, compreendido entre os municípios de Água Boa/MT e Mara Rosa/GO, totalizando 382,7 km de extensão, nos termos da subcláusula 12.2.2 (ii) do Termo Aditivo e deste Anexo;'
101. Levando-se em consideração a conexão da FICO com a FNS e que a imissão de 80km contínuos, a partir de Mara Rosa/GO, é requisito para o início das obras, questionou-se a Valec e a ANTT se foram feitas análises comparando as vantagens e as desvantagens logísticas e econômicas de outros métodos construtivos da superestrutura. Assim como se haveria economia caso o projeto contemplasse metodologia construtiva utilizando a chegada de recursos por via ferroviária e uma construção linear contínua.
102. Verificou-se que não foram realizadas essas análises, tanto pela Valec como pela ANTT, comparando as vantagens e desvantagens logísticas e econômicas de outros métodos construtivos da superestrutura.
103. A Valec alegou que a adoção da execução descontínua, conforme metodologia utilizada em projetos anteriores, decorreu da previsão de construção de 38 Obras de Arte Especial (OAEs) na FICO, e que estas se tornariam o caminho crítico de execução das obras. Não foram apresentados, contudo, estudos ou cronogramas que justificassem tal impossibilidade, ou ainda que desaconselhassem a execução contínua da superestrutura ferroviária.
104. A estatal aduziu ainda que na hipótese de execução linear continuada da superestrutura, se ocorresse algum atraso na execução de alguma OAE, o cronograma seria comprometido.
105. Entende-se que essa justificativa se torna ainda mais incongruente tendo em vista o que será apresentado no outro achado desta auditoria, que trata especificamente das falhas no projeto. As deficiências verificadas no projeto básico das OAEs não permitem uma estimativa razoável do prazo de execução de cada estrutura, baseada em dados técnicos, logo o argumento de que as OAEs seriam o caminho crítico não encontra amparo fático na documentação apresentada.
106. Considerando a ponte sobre o Rio Araguaia como exemplo, OAE de maior complexidade da ferrovia, verifica-se que a estrutura tem previsão de execução em 2 anos e 4 meses, conforme o Diagrama Tempo Caminho (peça 30) , e localiza-se no Km 239. Analisando isoladamente essa informação e a possibilidade de iniciar a obra dessa ponte concomitantemente ao início da obra da ferrovia, não é possível afirmar que as OAEs seriam impeditivas para a execução da superestrutura da ferrovia de maneira contínua no prazo previsto de 5 anos.
107. Sobre o início das obras após a imissão contínua de 80 km e a possibilidade da chegada de recursos para a construção por via ferroviária, a Valec informou que não tinha conhecimento desta informação e, portanto, não teria considerado esta possibilidade (peça 20, p.3) .
108. A Valec afirmou que para a utilização da Estrada de Ferro Carajás (EFC) e da FNS para abastecimento das obras da FICO 'seria necessário novo estudo de demandas verificando a condição de atratividade das empresas concessionárias EFC e FNS em realizar o transporte por via férrea de tais recursos' (peça 20, p.3) .
109. Dessa maneira, a resposta da Valec evidenciou a constatação inicial da Unidade Técnica de que o projeto não considerou a perspectiva de utilização do transporte ferroviário para recebimento de insumos, principalmente trilhos.
110. Importante destacar que quando o projeto da FICO foi analisado por este Tribunal em 2013 (TC Processo 031.596/2013-4, peça 38, p.23) a Unidade Técnica já havia tecido críticas sobre o método construtivo, conforme trecho a seguir:
'141. Essa metodologia de transporte por via é largamente utilizada no âmbito das construções e manutenções ferroviárias, não se justificando outros modos construtivos ultrapassados como a utilização de caminhões basculantes. Ademais, os caminhos pelo leito da ferrovia estariam obstados pela grade ferroviária a partir do lançamento de dormentes sobre o sublastro e dificuldades decorrentes de manobras são passíveis de danificar os serviços já executados, como as obras de drenagem.'
111. Sobre a incorporação do projeto básico elaborado pela Valec ao processo de renovação da EFVM, constata-se que o tratamento dado pela ANTT se limitou a considerar o benefício fiscal relativo ao REIDI e a aplicar um desconto sobre o orçamento final de 10%. A Agência justificou essa redução no orçamento pelo nível de detalhamento do projeto, que seria projeto básico (peça 21, p.97) .
112. Resta evidente que o Projeto Básico FICO 2018 não foi adaptado tecnicamente pela ANTT, sob quaisquer aspectos, antes de sua incorporação ao processo de prorrogação antecipada do contrato de concessão ferroviária da EFVM.
113. Entende-se que o modelo de construção utilizado nas obras ferroviárias licitadas pela Valec, que prevê um contrato administrativo diferente para cada lote, impacta em diversos aspectos construtivos que podem ser racionalizados, ter os custos de execução minimizados, ou utilizar métodos mais produtivos durante a execução, caso se considere uma única empresa responsável pela obra.
114. Por exemplo, no orçamento apresentado constam diversas instalações de alta materialidade, tal como a construção de seis canteiros, duas fábricas de dormentes, e toda uma logística voltada para construção por multiplicidade de lotes.
115. Outro ponto de alto impacto no orçamento, constatou-se que a maior parte do transporte a ser realizado durante a execução da obra será por meio de transporte rodoviário e também na modalidade comercial. Cabe lembrar que o serviço de transporte rodoviário está presente e permeia na maior parte das composições dos serviços presentes no orçamento dessa obra.
116. Por outro lado, a construção por um único responsável favorece o planejamento integrado e a execução do transporte ferroviário a partir da estrutura já existente, evoluindo à medida que os trechos iniciais fossem construídos. O transporte ferroviário possui, em regra, menor custo que o rodoviário para grandes volumes de insumos.
117. Constata-se que não foi considerada essa alternativa de transporte nos estudos apresentados e, portanto, não foi possível avaliar os potenciais ganhos com essa metodologia construtiva.
118. Conforme se depreende da manifestação da Valec, o Projeto Básico utilizado para balizar esse processo está deficiente por não ser sido adaptado o modelo construtivo de acordo com a modelagem prevista pelo Ministério da Infraestrutura. Ele partiu da premissa de que a obra seria licitada e parcelada com diversas empresas responsáveis por distintos lotes de construção independentes e estanques. E não da premissa de que ela seria executada no âmbito da prorrogação antecipada da EFVM, por uma única empresa responsável por todo o trecho.
119. Portanto, o projeto utilizado na modelagem desse empreendimento está com uma concepção equivocada, o que ocasiona imprecisão no orçamento da obra e não atende aos requisitos necessários para uma correta avaliação do seu custo, no âmbito desse processo de prorrogação antecipada de concessão.
120. A situação identificada afronta os princípios da eficiência e da economicidade a que está submetida a Administração Pública, insculpidos nos arts. 37 e 70 da Constituição Federal/1988.
121. Em decorrência do exposto, entende-se pertinente a proposta de determinar ao Ministério da Infraestrutura e à ANTT, que, previamente à assinatura do termo aditivo da prorrogação antecipada da Estrada de Ferro Vitória a Minas, realizem a adequação do projeto básico da FICO, de forma a considerar premissas que reflitam a realidade na qual a obra está inserida, como a construção a cargo de um único responsável e a possível economicidade da construção contínua da superestrutura, em atenção ao art. 6°, inciso IX, da Lei 8.666/1993.
III.2 Projeto básico deficiente
122. Foram identificados itens dos estudos da FICO (projeto, orçamento, memoriais, desenhos e plantas) que não atendem aos requisitos de projeto básico estabelecidos pela Lei de Licitações. As irregularidades estão relacionadas ao uso de métodos expeditos e itens genéricos na planilha orçamentária, quantitativos inadequados e serviços de natureza antieconômica, em afronta ao art, 6º, inciso IX da Lei 8.666/1993.
Situação encontrada
123. Avaliou-se o Projeto Básico para implantação da FICO, trecho entre Água Boa/MT e Mara Rosa/GO, e o orçamento apresentado pela Valec.
Identificação de potenciais irregularidades com o uso do SAO
124. Inicialmente, a planilha orçamentária fornecida pela Valec foi processada com o uso do SAO, o que gerou um conjunto de resultados de possíveis irregularidades e inconsistências.
125. Para isso, foi utilizada a curva ABC para identificação dos itens com maior materialidade no orçamento.
126. Na análise orçamentária, também foram utilizadas e testadas tipologias de busca automatizada, desenvolvidas para vários tipos de obras.
127. Posteriormente, após a detecção de potenciais irregularidades, esses itens selecionados foram objeto de uma análise mais aprofundada, contemplando o exame do projeto e da documentação técnica que o compõe.
128. Em seguida, foram avaliados os diversos materiais técnicos apresentados (desenhos, planilhas, plantas, relatórios, mapas, e outros demais documentos) e feito um estudo comparando com as potenciais irregularidades encontradas.
129. Dessa forma, foi gerado um questionário de auditoria nos quais foram apresentadas diversas dúvidas e inconsistências para que a Valec e a ANTT se manifestassem, as três principais constatações serão tratadas no presente achado.
III.2.1 Uso de métodos expeditos e itens genéricos na planilha orçamentária
130. A partir da análise orçamentária detectou-se potencial irregularidade quanto ao uso de métodos expeditos para quantificação e determinação de custos de serviços materialmente relevantes.
131. Os dois serviços mais relevantes em que se verificou a possível falha são: (i)  dimensionamento de estruturas de concreto armado e (ii) elaboração dos projetos executivos, supervisão e controle das obras.
Uso de métodos expeditos para dimensionamento de estruturas de concreto armado
132. Conforme análise da Curva ABC do estado de Mato Grosso (peça 35) observou-se que diversos itens estruturais das obras de arte (4º, 11º, 15º e 16º itens da curva ABC) possuem elevada relevância material e financeira no orçamento da FICO, tal como apresentados em seguida.
Tabela 2 - Itens estruturais de OAE da Curva ABC - Orçamento MT
	 Linha 
	 Descrição do Serviço 
	 Und 
	 Quantidade 
	 Preço Unit (com BDI) 
	 Preço Parcial 
	 ABC % 

	0004
	Armação em aço CA-50, fornecimento, preparo e colocação
	KG
	8.113.462,83 
	10,32 
	83.730.936,41 
	7,00 

	0011
	Concreto fck = 20 MPa - confecção em betoneira e lançamento manual - areia extraída e brita comercial
	M3
	64.378,64 
	483,52 
	31.128.360,01 
	2,60 

	0015
	Armação de estaca escavada ou parede diafragma em aço CA-50 com apoio de guindaste - fornecimento, preparo e colocação
	KG
	1.533.260,00 
	10,54 
	16.160.560,40 
	1,35 

	0016
	Concreto fck = 30 MPa - confecção em central dosadora de 30 m³/h - areia extraída e brita comercial
	M3
	32.879,22 
	476,32 
	15.661.030,07 
	1,31 

Fonte: Sistema SAO (peça 35) 
133. Conforme a curva ABC do orçamento do estado de Goiás (peça 36) , verifica-se que os itens também são relevantes, representando o 3º, 10º, 16º e 51º da curva.
Tabela 3 - Itens estruturais de OAE da Curva ABC - Orçamento GO
	Linha 
	 Descrição do Serviço 
	 Und 
	 Quantidade 
	 Preço Unit (com BDI) 
	 Preço Parcial 
	 ABC % 

	0003
	Armação em aço CA-50, fornecimento, preparo e colocação
	KG
	13.808.949,97 
	10,43
	144.027.348,19 
	7,28 

	0010
	Concreto fck = 20 MPa - confecção em betoneira e lançamento manual - areia extraída e brita comercial
	M3
	158.908,37 
	388,82
	61.786.752,42 
	3,12

	0016
	Concreto fck = 30 MPa - confecção em central dosadora de 30 m³/h - areia extraída e brita comercial 
	KG
	81.011,15
	363,34 
	29.434.591,24 
	1,49 

	0051
	Armação de estaca escavada ou parede diafragma em aço CA-50 com apoio de guindaste - fornecimento, preparo e colocação
	M3
	525.620,00 
	10,66 
	5.603.109,20
	0,28 

Fonte: Sistema SAO (peça 35) 
134. Entretanto, a análise do projeto básico não permitiu identificar o detalhamento das peças estruturais, o detalhamento da armação e nem as memórias de cálculo que embasaram os quantitativos presentes no orçamento.
135. Por exemplo, no arquivo referente ao projeto sobre a ponte do Rio Araguaia, a principal Obra de Arte Especial do trecho estudado, constam os arquivos apresentados em seguida.
Figura 2 - Arquivos sobre a ponte do Rio Araguaia
Fonte: Documentação encaminhada ao TCU
136. Observa-se que os projetos são referentes a locação, fundações (sem o detalhamento das ferragens e armações) e outros. Entretanto, não foi possível, a partir dos arquivos disponibilizados, estabelecer uma correlação entre os quantitativos de materiais que compõem a estrutura que estão no orçamento (concreto, ferragens, formas e fundações) e as plantas do projeto básico.
137. Em decorrência da situação apresentada foi solicitado, por meio do Ofício de Requisição 1197/2019 (peça 10, p.13) , que fosse encaminhada cópia do memorial descritivo e de dimensionamento dos diversos elementos estruturais que compõem o projeto básico.
Manifestação da Valec (peça 20, p. 22) 
138. Em síntese, a Valec manifestou que o dimensionamento de todo aço estrutural utilizado em obras de arte especial foi determinado por métodos expeditos (utilizando a taxa de aço) .
139. A empresa pública informou que essas taxas de aço foram determinadas a partir de uma base de dados de 110 obras já realizadas pela Valec, a exemplo da Ferrovia de Integração Oeste Leste (FIOL) e da Extensão Sul da Ferrovia Norte Sul (FNS-ES) . Partiu-se dos quantitativos utilizados nessas obras e obteve-se, em média, taxa de aço adotadas para cada tipo de elemento estrutural, como estacas de grande diâmetro, estacas raiz, tubulões, blocos, encontros, pilares, travessas, vãos em balanço sucessivo, vigas pré-moldadas, lajes, transversinas e passagens inferiores.
140. A Valec considera 'que as estimativas de quantitativos feitas no trecho Água Boa/MT - Mara Rosa/GO possuem respaldo técnico em obras referentes a projetos de outras ferrovias (FIOL e FNSES) '.
141. Quanto ao detalhamento das peças estruturais, a estatal manifesta que 'tem caráter de anteprojeto, tendo em vista que não foram elaboradas as pranchas de detalhamento das armações'.
Análise da SeinfraPortoFerrovia
142. A partir da elaboração da Curva ABC, foi possível verificar que mais de 11% do orçamento da obra está previsto para realização das estruturas de concreto das obras de arte especial e das obras de arte corrente. As obras de arte corrente (bueiros e dispositivos de drenagem) constituem-se de estruturas mais simples e customizáveis, diferente das obras de arte especial (pontes, pontilhões e passagens inferiores) , que requerem soluções específicas para cada situação.
143. Entretanto, conforme manifestação da Valec, não foi realizado o projeto estrutural detalhado de nenhuma das obras de arte especial da FICO. Segundo a explicação apresentada, a estimativa de material foi realizada por meios expeditos (taxa de aço) .
144. Outro ponto a enfatizar na manifestação da Valec é a declaração de que as informações presentes 'estão sendo apresentadas a nível de anteprojeto' e de que não foram 'elaboradas as pranchas de detalhamento das armações'.
145. Portanto, a metodologia utilizada pela Valec carece de fundamentação técnica para determinação dos quantitativos de materiais, pois não atende a exigência de possuir os elementos mínimos de projeto básico.
146. Além disso, também não atende a jurisprudência do Tribunal, e nem a legislação, conforme enunciado do Acórdão 896/2015-TCU-Plenário, de relatoria do Ministro Marcos Bemquerer:
'A utilização de taxas estimativas de consumo de aço por volume de concreto, para o cálculo do quantitativo da armadura dos elementos estruturais de obras, não atende às exigências legais relativas à elaboração do projeto básico (art. 6º, inciso IX, da Lei 8.666/1993) , por não representar elemento necessário e suficiente, com nível de precisão adequado, para caracterizar a obra e avaliar o respectivo custo, bem como definir os métodos e o prazo de execução.'
147. Observa-se na relação de obras de arte que existem desde pequenas pontes para travessias de córregos até pontes com grandes extensões, a exemplo das pontes dos Rios Araguaia e das Mortes.
148. Entende-se que tal método não é adequado para pontes com grandes extensões e vãos, sujeitas a situações extremas de esforços e que atuam sob determinadas condições, no limite, tal como durante grandes cheias do Rio Araguaia.
149. Constata-se, portanto, que não há elementos de projeto básico suficientes para quantificação dos insumos a serem empregados nas obras de arte especial e que as estimativas foram feitas por modelos expeditos, que não atendem ao nível de detalhamento exigido para o empreendimento.
150. Nesse sentido, cabe a proposta de determinar ao Ministério da Infraestrutura e à ANTT que elaborem os projetos básicos das OAEs que atendam integralmente aos requisitos da Lei 8.666/1993, contendo projeto estrutural das obras de arte, tanto de concreto e aço, com o devido memorial descritivo, plantas, desenhos, memoriais de cálculo e o detalhamento da ferragem que será utilizada, em atenção ao art. 6°, inciso IX, da Lei 8.666/1993.
Uso de métodos expeditos para estimação do projeto executivo, controle e supervisão de obras e caracterização como itens genéricos
151. Na análise da planilha orçamentária do trecho Mara Rosa/GO - Água Boa/MT da FICO foram encontrados itens genéricos e que podem ser caracterizados, em tese, como Verba, conforme planilhas apresentadas a seguir.
Figura 3 - Tela do sistema SAO - Análise de verba orçamento Goiás
Fonte: sistema SAO
Figura 4 - Itens materialmente relevantes do orçamento Mato Grosso com Unidade Unitária
Fonte: Sistema SAO
152. Observa-se que o item 'projeto executivo, supervisão e controle de obras' é materialmente relevante nos dois orçamentos. A unidade utilizada para o serviço é UND (Unitário) e o valor Unitário é igual ao Preço Total do item.
153. No trecho da FICO em Goiás (Mara Rosa - Cocalinho) o valor previsto é de R$ 189.719.823,40 e representa quase 10% do valor da obra neste percurso.
154. No trecho em Mato Grosso (Cocalinho - Água Boa) o valor previsto é de R$ 113.099.633,90 e representa quase 9,5% do total previsto.
155. Em decorrência dessa situação foi apresentado o Ofício de Requisição 1-197/2019 (peça 10, p. 3) , no qual a Valec foi questionada se existia o detalhamento desses itens, bem como a devida composição caracterizando os quantitativos e os custos para realização dessas atividades agrupadas.
Manifestação da Valec
156. A Valec apresentou suas justificativas por meio da Nota Técnica 068/2019 (peça 20, p.11) .
157. Informou que os sistemas referenciais 'não disponibilizam metodologia amplamente divulgada e consagrada para constituição de tais custos' em projetos e gerenciamento.
158. Alegou que após a realização desse trabalho, o Departamento Nacional de Infraestrutura de Transportes (Dnit) 'disponibilizou para consulta pública estudo acerca da engenharia consultiva em seu portal oficial', porém, tal estudo encontra-se em fase de homologação e não poderia ser utilizado para orçamentação em projetos.
159. Além disso, a Valec alega que esse estudo apresenta os custos referenciais de mão de obra de profissionais em projetos, supervisão, gerenciamento e gestão ambiental, porém não fornece a produção da equipe, o dimensionamento de pessoal e demais insumos necessários.
160. Dessa forma, informou que os custos de projeto, supervisão e controle de obras foram baseados no custo médio gerencial fornecido pelo Dnit (CT0096-2017) , ajustados para a data base do orçamento.
161. Finalizando, a Valec alega que para 'detalhamento de projeto executivo, supervisão e controle de obras é necessária realização de estudos complementares para determinação de metodologia e aferição dos custos envolvidos'.
Análise da SeinfraPortoFerrovia
162. Conforme resposta apresentada pela Valec, verifica-se que foram utilizados modelos expeditos (custo médio gerencial do Dnit) para estimar os custos desses serviços materialmente relevantes (elaboração do projeto executivo, supervisão e controle de obras) .
163. No orçamento analisado, não é apresentado o quantitativo de profissionais necessários para realização dessas atividades, nem o prazo necessário para realização do projeto executivo, o prazo estimado da fiscalização da obra, os equipamentos que serão utilizados, os materiais, os laboratórios, e demais insumos necessários para realização dessas atividades.
164. Constata-se que a situação apresentada não atende aos requisitos previstos no art. 6º, inciso IX, da Lei 8.666/1993, pois não existem parâmetros mínimos para realização de análise desses itens agrupados na planilha orçamentária.
165. Ademais, a falta de detalhamento, dos elementos necessários e suficientes para caracterização do serviço 'projeto executivo, supervisão e controle de obras' pode ser qualificado como uso de itens genéricos no orçamento (verbas) .
166. A jurisprudência do Tribunal é farta no sentido de que o uso de 'verba' se caracteriza como irregularidade, tal como apresentado em seguida:
Enunciado:
'É vedada a utilização de itens com unidade 'verba' nas planilhas orçamentárias integrantes de projeto básico para a contratação de obra.'
Acórdão 157/2009-TCU-Plenário, de relatoria do Min. Valmir Campelo:
'9.4. determinar à Compesa que em futuras licitações e contratos que envolvam total ou parcialmente recursos públicos federais:
9.4.1. abstenha-se de utilizar a Unidade 'verba' para referenciar serviços de sua planilha orçamentária integrante do projeto básico e expresse a composição de todos os custos unitários necessários e suficientes à sua precisa identificação, em consonância com o art. 7º, § 2º, inciso II, da Lei 8.666/93;'
Acórdão 1091/2007-TCU-Plenário, de relatoria Min. Augusto Nardes:
'3. A Planilha orçamentária integrante do Projeto Básico deve expressar a composição de custos unitários dos itens de serviço com detalhamento suficiente à sua precisa identificação, consoante o art. 7º, § 2º, inciso II, da Lei 8.666/93, sendo vedada a cotação de itens com denominação de 'verba'.'
167. Portanto, não prospera a argumentação apresentada pela Valec, pois não são apresentados argumentos técnicos que justifiquem o uso dessa metodologia expedita para dimensionar a realização de projeto executivo, supervisão e controle de obras.
168. Ante o exposto, propõe-se determinar ao Ministério da Infraestrutura e à ANTT que realizem os estudos complementares para aferição dos custos envolvidos, apresentando o detalhamento no orçamento da obra dos serviços de elaboração do projeto executivo, supervisão e controle de obras, em atendimento ao art. 6°, inciso IX, da Lei 8.666/1993.
III.2.2 Quantitativos inadequados
169. Avaliou-se os orçamentos referentes aos estados de Goiás e Mato Grosso da FICO com o uso do SAO. Na análise, constatou-se que diversos itens materialmente relevantes apresentavam situações de potenciais irregularidades com quantitativos inadequados.
170. Em decorrência dessa situação, foram encaminhados diversos questionamentos à Valec, por meio do Ofício de Requisição 1197/2019 (peça 10) .
171. Os principais serviços nos quais foram constatadas essas potenciais impropriedades foram desapropriações de áreas urbanas e quantidade de cercas.
Desapropriações urbanas
172. Com o uso do SAO, constatou-se nos orçamentos dos trechos da FICO (Goiás e Mato Groso) , que o item desapropriação urbana é o 13º mais relevante.
173. Verificou-se que está previsto um quantitativo de desapropriação de área urbana de 1.186.680 m² para o trecho de Goiás, com valor total de R$ 41.403.273,92 e de 758.021,27 m² para o trecho de Mato Grosso, com valor total de R$ 26.295.757,86.
174. O custo de desapropriação em área urbana é de R$ 34,89/m², enquanto a desapropriação em área rural é de R$ 4,36/m². Ou seja, o custo de desapropriação em área urbana é de 8 vezes maior do que em área rural.
175. Para verificar/constatar/avaliar as áreas urbanas presentes no percurso, projetou-se o arquivo vetorial com o trajeto da ferrovia (arquivo KMZ) em uma imagem de satélite do programa GoogleEarth.
176. Constatou-se na visualização do trajeto sobre a imagem de satélite que o trajeto da ferrovia não atravessa áreas urbanizadas.
177. Cabe destacar que em nenhum momento a ferrovia atravessa as sedes dos municípios, bem como adentra em áreas urbanas, conforme figura a seguir.
Figura 5 - Imagem de satélite mostrando percurso no estado do MT
Fonte: Google Earth
178. Na única cidade na qual a ferrovia passa nas imediações (Cocalinho-MT) , verificou-se que ela não adentra a área urbana, conforme imagem apresentada a seguir.
Figura 6 - Imagem de satélite com percurso da ferrovia nas imediações de Cocalinho-MT.
Fonte: Google Earth
179. Em função dessa situação foi solicitado à Valec, por meio do Ofício de Requisição 1197/2019 (peça 10) , que esclarecesse como foi dimensionado o quantitativo de desapropriação de área urbana presente no orçamento.
Manifestação da Valec (peça 20, p.21-22) 
180. Por meio da Nota Técnica 068/2019 - SUPEC, a Valec informou que foi definida uma área total de 48.801.101,45 m² a ser desapropriada. Desse valor, 38.894.030,42 m² correspondem a área da faixa de domínio, 9.907.071m² a áreas adicionais de reserva legal (5.558.438,83 m²) e de área de preservação permanente (4.348.632,20 m²) .
181. Para a estimativa das áreas rurais e urbanas, a Valec seguiu o seguinte critério (peça 20, p.22) :
'Para determinação das áreas rurais e urbanas foi adotada a mesma premissa considerada no Estudo da FICO utilizado no processo de outorga da ferrovia, acatada pelo TCU, objeto do Acórdão Processo 031.086/2013-6, ou seja, 95% (36.949.328,90 m²) da área da faixa de domínio como equivalente a área rural, acrescido das respectivas áreas para compensação ambiental (APP + Reserva Legal = 9.907.071,03 m²) e 5% da faixa de domínio (1.944.701,52 m²) equivalente a áreas urbanas.'
Análise da SeinfraPortoFerrovia
182. Inicialmente, cabe lembrar que o custo de desapropriação urbana (R$ 34,69/m²) é significativamente maior do que a desapropriação na área rural (R$ 4,33/m²) .
183. A Valec manifestou que o valor de desapropriação urbana foi estimado em 5% da área total rural a ser desapropriada.
184. Entretanto se considerarmos que o custo unitário de desapropriação urbana é 8 vezes maior, esses 5% equivalem a aproximadamente 30% do valor total a ser utilizado em desapropriação (40/135) .
185. Dessa forma, a desapropriação de área urbana apresenta alta materialidade, devendo ser objeto de um estudo apurado, pois embora o quantitativo seja pequeno, o custo unitário é alto e o valor total possui alto impacto no orçamento.
186. Conforme projeção do percurso da ferrovia no trecho de MT em imagem de satélite, verifica-se que a ferrovia não atravessa área urbana em seu percurso projetado.
187. A Valec não se manifestou sobre essa questão, bem como não apresentou nenhum dado ou informação que comprove a existência de áreas urbanas que irão ser objeto de desapropriação no trajeto desse trecho de ferrovia.
188. Constata-se, portanto, que a Valec utilizou um parâmetro expedito e sem embasamento técnico (5% do valor total de desapropriação) para estimar o quantitativo de área urbana.
189. Para justificar esse modelo estimativo, a estatal alega que o Tribunal acatou a utilização dessa premissa no âmbito do TC Processo 031.086/2013-6, ou seja, a consideração de que 95% da área da faixa de domínio seria equivalente a área rural, acrescido das respectivas áreas para compensação ambiental e 5% da faixa de domínio seria equivalente a áreas urbanas.
190. Entretanto, naquele referido estudo não foi realizada uma análise orçamentária aprofundada e nem foi avaliado o percurso para estabelecimento desses parâmetros, pois tratava-se de um processo de concessão, em um contexto diferente do atual.
191. Na presente modelagem definida pelo Ministério da Infraestrutura, em que não haverá competição pela realização da obra, entende-se que deve haver um refinamento maior do projeto e do orçamento, o que envolve o estudo do percurso da ferrovia e das áreas a serem desapropriadas. Entretanto, não foram apresentados dados, desenhos, projetos, cadastros e documentos que comprovem o percurso da ferrovia em áreas urbanas.
192. Dessa forma, o argumento apresentado não prospera, tendo em vista que contexto atual é diferente daquele no qual a FICO foi analisada no TC Processo 031.086/2013-6, conforme detalhado no item II.5. do presente relatório.
193. Ante o exposto, propõe-se determinar ao Ministério da Infraestrutura e à ANTT que realizem estudos complementares que demonstrem tecnicamente, com base no traçado da ferrovia, o quantitativo de desapropriação urbana que será necessário, realizando os ajustes no orçamento da obra, em atenção ao art. 6°, inciso IX, da Lei 8.666/1993.
Cercamento
194. Analisou-se com o uso do SAO o quantitativo de cercamento de áreas dos orçamentos dos trechos de Goiás e Mato Grosso. Esses itens são, respectivamente, o 17º e 19º mais relevantes da curva ABC dos orçamentos desses segmentos da FICO.
195. No trecho de Goiás está previsto um quantitativo de 681.147,06 m de cercas, com preço unitário de R$ 40,15/m, preço total de R$ 27.348.054,45. O comprimento desse trecho ferroviário é de 239 km. Como a cerca fecha a área de domínio da ferrovia, estima-se o comprimento total de aproximadamente 478 km para os dois lados. Dessa forma, constata-se um quantitativo excedente de 203 km de cercas para outras aplicações do serviço de cercamento, o que corresponde a 85% do comprimento da faixa de domínio.
196. No trecho de MT está previsto um quantitativo de 351.841,41 m, com preço unitário de R$ 40,69/m, preço total de R$ 14.316.426,96. O comprimento do trecho é de 143 km, logo o comprimento necessário para cercamento dos dois lados da faixa de domínio é de aproximadamente 287 km. Observa-se que resta um saldo de 64 km de cerca para outras aplicações, o que corresponde a 45% do total da faixa de domínio.
197. Em decorrência dessa situação, por meio do Ofício de Requisição 1-197/2019 (peça 10) , foi apresentada a seguinte questão:
'Avaliando o quantitativo de cercas (19º item mais relevante da curva ABC) , obtém-se um quantitativo de 351.841,41 m para o trecho de Mato Grosso. Para o trecho de Goiás temos o quantitativo de 681.147,06 m. O quantitativo total de cercas previsto no orçamento é de 1.032.988m ou 1.032 km. Considerando que a ferrovia possui um comprimento total de 382 km e que as cercas, em tese, delimitarão os dois lados da ferrovia, temos um total de 382 km x 2 = 764 km.
Qual o motivo pelo qual está previsto um total de 1.032 km de cerca no orçamento?'
Manifestação da Valec (peça 20, p.26) 
198. A Valec informou que o dimensionamento foi realizado considerando um comprimento total de 382,97 km, sendo que 2,6 km corresponde a cerca da alça sul da ligação FICO com a FNS.
199. Também esclareceu que foram previstas cercas 'nos remanejamentos de rodovias, estradas e caminhos existentes no trecho, ou seja, em todas as interferências rodoviárias previstas, tais como passagens em nível, passagens veiculares, passagens inferiores e viadutos'.
200. Para os remanejamentos das interferências rodoviárias foi previsto um total de 210.059,59 m de cercas, 'considerando os projetos geométricos apresentados de 20 passagens veiculares, 62 passagens em nível, 26 passagens inferiores, 1 viaduto ferroviário e 3 viadutos rodoviários, ou seja, a extensão média das interferências foi de 210.059,59 m / 112 unid. = 1.875,53 m por interferência / 2 = 937,77 m de extensão média'.
Análise da SeinfraPortoFerrovia
201. A justificativa a respeito dos quantitativos de cerca para delimitação da faixa de domínio da ferrovia está de acordo com o esperado, pois corresponde a aproximadamente a 2 vezes o comprimento do trecho de ferrovia.
202. Entretanto, a principal dúvida diz respeito ao quantitativo presente no orçamento que está além da quantidade necessária para execução da faixa de domínio.
203. A Valec informou que os quantitativos de aproximadamente 210 km são decorrentes de cercamento de áreas de interferências.
204. No documento Anexo VI-Projeto de interferências (peça 31) , é apresentada planilha com todas as interferências e respectivas localizações, bem como o quantitativo total de cercas a serem realizadas em interferências, com valor total de 210 km.
205. Foram analisadas três amostras com os maiores quantitativos de cerca nas interferências, conforme planilha a seguir.
Tabela 4 - Amostras com maiores quantitativos de cercas em interferências
	Tipo
	Local
	Lote de Projeto 
	Estado
	Extensão das vias
	Cerca tipo I empregando mourões de concreto, inclusive transporte (metros) 

	TOTAL
				87.524,83
	210.059,59

	Viaduto Rodoviário GO428
	35+720
	2ES
	GO
	2.200,00
	5.280,00

	Passagem em nível - Tipo I
	163+020
	3ES
	GO
	2.161,28
	5.187,06

	Passagem Veícular (5,00x4,55) 
	107+460
	3ES
	GO
	2.075,68
	4.981,62

Fonte: Elaboração própria, a partir do Anexo VI-Projeto de interferências (peça 31) 
206. As análises realizadas a seguir consideram que o quantitativo da faixa de domínio já está contabilizado. Ou seja, esse quantitativo de interferências é para fechamento entre a faixa de domínio e a estrutura.
207. Verifica-se que o maior quantitativo de cerca em interferências ocorre na passagem do viaduto sobre a GO-428, com um valor de 5.280 metros de cercamento de interferência. A imagem a seguir mostra a planta da ferrovia nessa região, a área de delimitação da faixa de domínio, e o viaduto sobre a BR-428.
Figura 7 - Planta da travessia sobre a BR-428
Fonte: Projeto geométrico de interferências
208. Pela planta apresentada, não é possível identificar ou inferir a realização de 5.280 metros de cercamento previsto para interferências (fechamento e isolamento desse viaduto) .
209. Pela avaliação do projeto, o único trecho possível é aquele no qual delimita a estrada e a faixa de domínio. Observa-se a existência de diversas cercas no projeto, mas todas fora da faixa de domínio e dentro de áreas privadas, não possuindo relação com as respostas da manifestação apresentada.
210. O segundo maior quantitativo de cerca de interferência ocorre na passagem de nível tipo I, com um quantitativo de 5.187,06 m. A figura a seguir mostra a travessia.
Figura 8 - Travessia tipo I. As setas apontam a delimitação da faixa de domínio
Fonte: Projeto geométrico de interferências
211. Observa-se a delimitação por cercas na faixa de domínio da ferrovia. Pela planta padrão, não é possível identificar ou inferir como o foi apurado o quantitativo previsto de 5.187 m de cercas para fechar a travessia.
212. O terceiro maior quantitativo é para passagem veicular, com um valor de 4.981,62 metros. A figura apresentada a seguir mostra a planta padrão, com as setas indicando a cerca da faixa de domínio.
Figura 9 - Travessia veicular na estaca 107+460 m. As setas indicam a cerca da faixa de domínio
Fonte: Projeto geométrico de interferências
213. Observa-se pela figura que não é possível identificar ou inferir como será estabelecido o quantitativo previsto de 4.981,62 metros de cercas para essa interferência.
214. Portanto, nas três amostras analisadas com maiores quantitativos de cercas de interferências, não foi possível identificar como foram determinados esses valores. Observou-se a existência de diversas cercas nas plantas, porém, a maior parte das cercas localiza-se em áreas fora da faixa de domínio e dentro de área privadas.
215. Dessa forma, não foi possível comprovar, na amostragem realizada, os quantitativos apresentados no orçamento e, portanto, não são acatados os argumentos apresentados pela Valec.
216. Ante o exposto, propõe-se determinar ao Ministério da Infraestrutura e à ANTT que realizem estudos complementares para aferição do quantitativo necessário de cercas, apresentando detalhamento do item e realizando os ajustes no orçamento da obra, em atenção ao art. 6°, inciso IX, da Lei 8.666/1993.
III.2.3 Serviços de natureza antieconômica
217. Constatou-se em análise com uso do SAO que diversos serviços relevantes presentes no orçamento possuem natureza antieconômica, conforme relação a seguir: enrocamento com pedras; escavação manual em material de 1ª categoria na profundidade de até 2 m; e confecção e lançamento manual de brita - material drenante. A figura a seguir apresenta relatórios de serviços de natureza antieconômica.
Figura 10 - Serviços de natureza antieconômica presentes no orçamento da FICO
Fonte: Sistema SAO
218. Em todos esses itens, os serviços são previstos para serem realizados de forma manual, sem o uso de equipamentos mecanizados.
219. Pelos grandes volumes, constata-se que os quantitativos desses serviços são inviáveis economica e operacionalmente para serem realizados nessa modalidade manual, com utilização de mão de obra de serventes. Além disso, os serviços de escavação estão sendo previstos para serem realizados com ferramentas manuais, o que não corresponde às melhores práticas de planejamento de obras.
220. Por exemplo, para o serviço de escavação manual em material de 1ª categoria na profundidade até 2,0 metros está previsto um quantitativo de 598.383 m³ em toda obra, com custo unitário de R$ 41,86/m³.
221. A produtividade de escavação manual de um servente é de 0,4m³/hora (serviço Sicro com código 4805751) ou 3,2 m³/dia. Para atender todo o quantitativo previsto, seria necessário em torno de 186.994 homens x dias para realização desse serviço. Considerando uma frente de 100 homens dedicados à tarefa, seriam necessários mais de 1.870 dias úteis ou aproximadamente 8,5 anos para realização dessas atividades com os quantitativos previstos no orçamento.
222. Esse mesmo serviço sendo realizado com equipamento retroescavadeira (código Sicro 4805757 - Escavação mecânica de vala em material de 1ª categoria) possui um custo de R$ 6,03/m³e produção de 19,59m³/horas.
223. Ou seja, a escavação mecanizada possui um custo em torno de 14% do valor da escavação manual e a produtividade 50 vezes maior.
224. Em decorrência da situação apresentada, foram apresentadas as seguintes questões à Valec por meio do Ofício de Requisição 1-197/2019 (peça 10) :
225. Sobre os serviços manuais:
'Com relação aos itens do orçamento do trecho de Goiás: Item 10.3.1.1 - Escavação manual em material de 1º categoria na profundidade de até 2m; e Item 5.7.2.2 - Confecção e lançamento manual de brita - material drenante.
Verificou-se que os quantitativos para esses serviços são de 350.636 m³ e 67.564,00 m³, respectivamente. O que justifica o uso de serviço manual para quantitativos dessa grandeza?'
226. Sobre o enrocamento com pedras:
'Com relação ao seguinte item do orçamento: Item C15001 - Enrocamento de pedra jogada - pedra de mão comercial - fornecimento e assentamento. Observa-se na composição que o serviço é feito manualmente, pois o único equipamento é o caminhão de 10m³, utilizado para transporte.
O quantitativo de 75.414 m³, equivale a 7.514 caminhões basculante de pedras com capacidade de 10 m³, conforme composição.
Dessa forma, solicita-se os seguintes esclarecimentos: Esse serviço de enrocamento é executado de forma manual (pedreiro e servente) , conforme presente na composição apresentada?
Não é utilizado nenhuma máquina e/ou equipamento durante essa atividade para incremento da produtividade e redução de custos?
Tal como apresentado na composição, esse serviço não possui natureza antieconômica?'
Manifestação da Valec
227. Por meio da Nota Técnica N° 068/2019 - SUPEC (peça 20, p.18) , a Valec apresentou a mesma resposta para essas questões, afirmando que: 'A metodologia executiva será revista e a CPU será devidamente revisada, atentando-se à melhor técnica e vantajosidade econômica do item de serviço'.
Análise da SeinfraPortoFerrovia
228. Primeiramente é importante destacar que os questionamentos foram feitos com base no orçamento referente ao trecho de Goiás, mas constata-se que as composições são idênticas para ambos orçamentos.
229. Conforme resposta, a Valec informou que a metodologia executiva será revista e o serviço alterado.
230. Entretanto, não foi apresentada nenhuma proposta de como será reavaliada essa composição de serviços, e nem o impacto no orçamento da obra.
231. Além disso, também não foi apresentada nenhuma proposta de composição com maior produtividade (mecanizada) ou com a substituição da mão de obra manual por equipamentos no orçamento em análise.
232. Portanto, não são acatados os argumentos apresentados pela Valec, tendo em vista que a resposta proporcionada não corrige a situação apresentada.
233. Por fim, cabe ressaltar que as irregularidades identificadas no projeto básico da FICO, relacionadas ao uso de métodos expeditos e itens genéricos na planilha orçamentária, quantitativos inadequados e serviços de natureza antieconômica, afrontam o art, 6º, inciso IX da Lei 8.666/1993.
234. Ante o exposto, propõe-se determinar ao Ministério da Infraestrutura e à ANTT que apresente a revisão da metodologia executiva e das composições de serviço dos itens com metodologia executiva antieconômica, como enrocamento com pedras; escavação manual em material de 1ª categoria na profundidade de até 2 m; e confecção e lançamento manual de brita - material drenante, realizando os ajustes no orçamento da obra, em atenção ao art. 6°, inciso IX, da Lei 8.666/1993.
IV. Comentários dos gestores
235. O relatório foi encaminhado, preliminarmente, ao Ministério da Infraestrutura (peça 39) e para a ANTT (peça 41) para que se manifestassem sobre os achados identificados, de modo a contribuir para a maior objetividade e exatidão das informações presentes no relatório de auditoria.
236. A ANTT, por meio de Despacho da Gerência de projetos ferroviários - GPFER (peça 46) , informou estar tratando do assunto conjuntamente com o Ministério da Infraestrutura e com a Valec e que encaminhou suas contribuições e comentários para o Ministério, o qual consolidaria as informações e apresentaria uma resposta conjunta.
237. O Ministério da Infraestrutura apresentou a Nota Informativa 100/2019/CGOFER/DTFER/SNTT (peça 49) , por meio da qual apresentou os comentários detalhados a seguir.
238. Inicialmente o Ministério informou que determinou à Valec que promovesse as adequações no Projeto Básico apontadas no presente relatório, ou que apresentasse as devidas justificativas.
239. A respeito do achado de auditoria Metodologia inadequada para definição do orçamento, informou que o fracionamento em lotes é prática reconhecida no mercado como forma de mitigar os riscos durante a execução.
240. Destacou também que a concessionária poderá assumir os riscos e adotar estratégias construtivas distintas, não estando obrigada a seguir o modelo de execução proposto pelo poder concedente.
241. Exemplificou que o projeto de duplicação da Estrada de Ferro Carajás, executado pela Vale, foi dividido em lotes de construção de aproximadamente 30km cada.
242. Por fim, destacou que com a adoção da metodologia de construção linear existe a possibilidade de atrasos que prejudicariam o avanço gradual, comprometendo a suposta eficiência.
243. Em relação ao achado Projeto básico deficiente, o Ministério afirmou entender que não cabe a análise dos investimentos na FICO serem feitos à luz da Lei 8.666/93, mas determinou à Valec que promovesse os ajustes necessários a sanar as deficiências apontadas no relatório, ou que apresentasse justificativas, com exceção dos apontamentos feitos sobre as OAEs.
244. Sobre as OAEs, foi ressaltado que foi aplicado sobre o orçamento o benefício do REIDI e, ainda, um fator de redução de 10% referente ao nível de projeto básico.
245. Em função do que foi apontado no subitem do achado, uso de métodos expeditos para dimensionamento de estruturas de concreto armado, o Ministério propõe considerar que estes projetos sejam apresentados em nível de anteprojeto, e propõe também aplicar um fator de redução de 20% sobre o preço total com REIDI das 38 OAEs e dos itens de passagens inferiores, que constam na planilha com Obras complementares.
246. Em relação aos itens: (i) uso de métodos expeditos para estimação do projeto executivo, controle e supervisão de obras e caracterização como itens genéricos, (ii) desapropriações urbanas e cercamento e (iii) serviços de natureza antieconômica, o Ministério da Infraestrutura informou que determinara à Valec a realização dos ajustes necessários para sanar as deficiências apontadas.
247. Por fim, o Ministério reafirmou seu posicionamento contrário ao critério utilizado no presente trabalho, conforme transcrito a seguir (peça 49, p.5) :
'Verifica-se portanto que a perspectiva institucional-legal adotada pelo Ministério da Infraestrutura não coaduna com a análise da equipe auditora do TCU, cujo critério considerado para análise do estudo de engenharia foi, quase sempre, a Lei 8.666/1993, especialmente o inciso IX do art. 6º, que define os requisitos mínimos do projeto básico na contratação de obras públicas, embora, como afirma o próprio relatório da equipe auditora, não se preveja um processo licitatório no caso concreto, ao passo que na visão do Minfra o marco regulatório referencial é a Medida Provisória 752/2016, convertida na Lei 13.448/2017, que criou a possibilidade de prorrogação antecipada de contratos de concessão ferroviária por meio da inclusão de investimentos não previstos no instrumento contratual vigente, em seu artigo 6º. A nova legislação admitiu ainda a realização de investimentos pelos contratados em malha própria ou naquelas de interesse da administração pública (art. 25, § 1º) .'
Análise da SeinfraPortoFerrovia
248. Diante dos apontamentos feitos sobre o método construtivo, entende-se importante destacar primeiramente que a deficiência apontada não se trata apenas da divisão por lotes de construção, mas sim a maneira como o trecho foi dividido, ou seja, a forma orientada a uma licitação, com lotes independentes e estanques.
249. Da forma como está concebido o projeto, os custos são orçados como se cada responsável por um lote fosse realizar sua construção de maneira totalmente independente, tendo que construir suas instalações físicas, desenvolver seu próprio planejamento de suprimentos.
250. Como exemplo, pode-se citar possíveis compartilhamentos de jazidas, independentemente do número de frentes de trabalho, ou lotes, já que a obra terá um único responsável. A lógica de projeto seria unicamente buscar custos ótimos, diferentemente de uma construção licitada por lotes na qual cada construtor busca soluções para seu próprio lote, de forma independente dos demais.
251. Outro ponto importante de ser destacado é que existem diferenças significativas na execução de infraestrutura e superestrutura ferroviária.
252. Para a realização da infraestrutura, que envolve serviços como desmatamento, drenagem, terraplenagem e sublastro é razoável realizar a divisão em diversas frentes de trabalho e, como afirmado manifestação do Ministério, prática de engenharia consagrada de mercado.
253. Porém para a realização dos serviços de superestrutura, que envolvem o lançamento do lastro de brita, a fabricação de dormentes, a usinagem dos trilhos em segmentos longos, o transporte desses materiais ao local de aplicação, a lógica de construção tente a ser diferente, indicando economia pelo uso do transporte ferroviário e da construção linear.
254. O que se buscou demonstrar é que o projeto básico foi fracionado conforme a diretriz de uma possível licitação e que, diante da premissa atual de ser construído por uma única empresa responsável, não foi sequer verificado se a nova concepção trará impactos na metodologia construtiva e nos custos do empreendimento.
255. Dessa forma, o projeto básico não está refletindo a forma como a ferrovia será construída e, por consequência, não oferecendo uma estimativa segura do custo de construção.
256. Pelo exposto, entende-se pertinente manter a proposta de determinar ao Ministério da Infraestrutura e à ANTT, que realizem a adequação do projeto básico da FICO, de forma a considerar premissas que reflitam a realidade na qual a obra está inserida, como a construção a cargo de um único responsável e a possível economicidade da construção contínua da superestrutura.
257. Sobre as deficiências do projeto básico das OAEs, em especial ao uso de métodos expeditos para dimensionamento de estruturas de concreto armado, o Ministério da Infraestrutura informa que as OAEs estariam detalhadas em nível de anteprojeto e não em nível de projeto básico. Como forma de tornar aceitável esse menor detalhamento, sustenta que deveria ser aplicado um fator de redução de 20% sobre o preço orçado dessas estruturas, já abatido com REIDI, para as 38 obras de arte especiais e itens de passagem inferior.
258. Além disso, o Ministério também manifestou discordância da utilização da Lei 8.666/93 como critério, sob o qual os investimentos foram analisados.
259. Conforme detalhado no item II.5 - Critério deste relatório, o que a Lei 13.448/2017 estabeleceu foi a possibilidade de prorrogação antecipada de contratos de concessões ferroviárias, bem como a possibilidade da inclusão de novos investimentos não previstos no contrato original. Entende-se que, sob nenhum aspecto, o valor da outorga ou dos investimentos a serem feitos pela concessionária em contraprestação à extensão contratual deixam de ser considerados públicos. A previsão particular contida no § 1º do art. 25 da Lei 13.448/2017 não se sobrepõe a todo o arcabouço jurídico aplicável ao ramo do Direito Administrativo brasileiro.
260. Verifica-se que o Ministério da Infraestrutura, quando da assinatura do Termo Aditivo ao Contrato de Concessão da EFVM se compromete a fornecer à concessionária Projeto Básico da FICO que atenda aos requisitos do art. 6º, IX, da Lei 8.666/1993, o que se entende como condição mínima que o poder público deve observar, com o intuito de especificar o objeto que a empresa Vale S.A. executará com os recursos públicos advindos da prorrogação da EFVM. Observa-se, portanto, que a modelagem exige que o estudo de engenharia objeto desta auditoria deve possuir as características de projeto básico previstas na Lei de Licitações, já que este é o critério mínimo para a contratação de uma obra pública, tal como está configurado no presente caso, embora não se preveja o certame em si.
261. Ressalta-se ainda que a empresa Vale S.A. não será a operadora da ferrovia após sua construção, logo não possui incentivos diretos para entregar a obra com a melhor qualidade e no menor tempo. Nesse sentido, as condições da modelagem prevista pelo Ministério da Infraestrutura obrigam que o projeto seja o mais detalhado quanto possível, bem como sejam tomadas precauções quanto ao acompanhamento e a fiscalização do empreendimento por parte do poder público.
262. Entende-se ainda que a medida proposta pelo Ministério para mitigar as deficiências no projeto, de impor desconto linear de 20% no orçamento, não se mostra uma solução razoável para a presente situação. Pelo contrário, pode gerar ainda mais incerteza no bojo da prorrogação antecipada da EFVM. O objetivo do presente processo não é buscar a redução do valor de implantação da FICO, mas sim obter maior segurança sobre o real custo de construção da ferrovia e, consequentemente, aumentar a transparência das decisões que envolvam recursos públicos.
263. Dessa forma, cabe manter a proposta de determinar ao Ministério da Infraestrutura e à ANTT que elaborem projetos básicos das OAEs e das obras complementares do tipo passagens inferiores que atendam aos requisitos da Lei 8.666/93, contendo projeto estrutural das obras de arte, tanto de concreto e aço, com o devido memorial descritivo, plantas, desenhos, memoriais de cálculo e o detalhamento da armação que será utilizada.
264. Por fim, em relação aos itens: uso de métodos expeditos para estimação do projeto executivo, controle e supervisão de obras e caracterização como itens genéricos, desapropriações urbanas e cercamento e serviços de natureza antieconômica, o Ministério da Infraestrutura considerou procedentes as deficiências apontadas e determinou à Valec que promovesse os ajustes necessários para sanar as deficiências apontadas.
265. Como os ajustes ainda não foram apresentados, as propostas serão mantidas até que se comprove a efetiva resolução das inconsistências apontadas neste relatório.
V. Conclusão
266. Avaliou-se a documentação técnica (projeto, orçamento, memoriais, desenhos, plantas) encaminhada pelo Ministério da Infraestrutura para planejamento e execução da obra de implantação da Ferrovia de Integração Centro-Oeste (trecho Mara Rosa/GO - Água Boa/MT) .
267. A análise orçamentária foi realizada com o uso do Sistema de Análise de Orçamentos (SAO) . Esse sistema especializado possibilita a realização de diversas análises de forma automatizada, tais como: gerar curva ABC; cruzar serviços com tabelas referenciais do Sicro/Sinapi; calcular sobrepreços; e detectar automaticamente potenciais tipologias de irregularidades.
268. Após a realização da análise orçamentária, foram constatadas possíveis irregularidades, que foram apresentadas por meio de questionário de auditoria para que a Valec e a ANTT se manifestassem a respeito.
269. A Valec apresentou as respostas por meio de Nota Técnica 068/2019-SUPEC (peça 20) e que foram objeto de análise pela equipe de auditoria.
270. O mesmo questionário de auditoria foi encaminhado à ANTT, a qual foi facultada manifestação, tendo em vista que a agência não foi a responsável pela elaboração do projeto básico. Por meio de despacho da SUFER (peça 18) , a Agência explanou que não dispunha de novas informações a serem prestadas.
271. Verificou-se que, nos termos do processo de prorrogação antecipada da concessão da EFVM, o projeto básico foi concebido de acordo com os preceitos da Lei 8.666/1993, bem como há previsão na minuta de termo aditivo ao contrato de que os estudos sejam fornecidos à empresa Vale S.A. com esse nível de detalhamento.
272. A principal irregularidade detectada diz respeito à modelagem do projeto básico. O projeto foi concebido visando a realização de processo licitatório para contratação de empresas executoras da obra, com o parcelamento da ferrovia em seis lotes de construção.
273. Entretanto, devido à configuração do processo de prorrogação antecipada da concessão da EFVM, prevê-se que a responsabilidade pela execução da obra será transferida a uma única empresa (Vale S.A.) . Nesse formato, podem ocorrer diversos ganhos de eficiência em relação ao previsto na documentação encaminhada, bem como a racionalização de atividades administrativas/técnicas/operacionais que podem resultar em substanciais incrementos na realização de diversos serviços materialmente relevantes. Dessa forma, tal como foi concebido pela Valec, o projeto não avaliou a nova concepção para implantação do empreendimento (peça 20) .
274. A segunda irregularidade detectada no presente processo diz respeito às deficiências do projeto básico. Verificou-se, por amostragem dos itens mais relevantes da curva ABC da planilha orçamentária, que o projeto está incompleto, deficiente e desatualizado para diversos serviços materialmente relevantes. Cita-se o exemplo do projeto das estruturas de concreto armado, que foi dimensionado pelo método da taxa de aço.
275. Além disso, identificou-se irregularidades na estimação dos custos de itens materialmente relevantes por meio de processos expeditos. Cita-se a elaboração do projeto executivo e gerenciamento da obra, no qual utilizou-se de parâmetros caracterizados como verba. Tal fato contraria a legislação e a jurisprudência do Tribunal.
276. Outras deficiências detectadas na planilha orçamentária dizem respeito a quantitativos inadequados e a serviços orçados de maneira antieconômica.
277. Dessa forma, constatou-se que o projeto e orçamento utilizados para estimação de valor da obra, bem como para estimar os quantitativos apresentam falhas, estão incompletos, deficientes em aspectos técnicos e desatualizados quanto ao modelo de concepção.
278. O presente relatório foi encaminhado preliminarmente para dar cumprimento à etapa de comentários dos gestores (peças 39 e 41) . A ANTT e o Ministério da Infraestrutura apresentaram manifestação consolidada, juntada à peça 49.
279. De maneira geral o Ministério da Infraestrutura manifestou discordância quanto à consideração de que a construção da FICO seja tratada como obra pública e aquiesceu com as deficiências apontada no projeto, informou que foi determinado à Valec que procedesse as correções e ajustes necessários. A exceção foi em relação as deficiências dos projetos das OAEs que não atendem aos requisitos mínimos de Projeto Básico.
280. A proposta do Ministério foi de aplicar um desconto linear de 20% no orçamento das OAEs, por considerar que essas estruturas estão detalhadas em nível de anteprojeto.
281. Entende-se ainda que a medida proposta pelo Ministério para mitigar as deficiências no projeto, de impor descontos nos orçamentos, não se mostra uma solução razoável para a presente situação. Considerando ainda que não haverá um processo licitatório no qual a concorrência poderia corrigir eventuais imperfeições no preço, não se mostra uma solução razoável aceitar um maior desconto, quando o que se busca é melhorar a qualidade do projeto e dar maior segurança sobre o real custo de construção da FICO e, consequentemente, aumentar a transparência do processo de renovação antecipada da concessão da EFVM.
282. Por fim, entende-se que o projeto e o orçamento da FICO que integram a modelagem da renovação antecipada da concessão da EFVM não atendem os requisitos mínimos e necessários previstos na Lei 8.666/1993 para a condução desse processo.
283. Portanto, será proposto determinar ao Ministério da Infraestrutura e à ANTT que realizem a adequação das premissas do projeto básico, de forma que reflita o contexto no qual a obra está inserida e as melhores práticas construtivas da superestrutura, assim como os ajustes para que se corrijam as deficiências do projeto apresentado, de maneira que se atendam aos requisitos de projeto básico estabelecidos na Lei 8.666/93 e jurisprudência deste Tribunal.
VI. Pedido de ingresso formulado pela concessionária Vale S.A
284. A concessionária Vale S.A., requereu por meio da peça 25, com base no art. 146 do RITCU, sua habilitação como interessada no presente processo, afirmando que na condição de concessionária da EFVM, as deliberações desta Corte possuem o condão de afetar seus direitos e obrigações.
285. O mesmo pedido foi realizado no âmbito do TC Processo 018.842/2019-4 e, após análise da Unidade Técnica (peça 58) , foi deferido pelo Relator, Min. Bruno Dantas (peça 62) .
286. Ademais, considerando que o objeto em análise é uma das destinações dos recursos livres que a prorrogação antecipada da EFVM prevê, a ser executada pela própria concessionária Vale S.A., entende-se que o pedido da Vale S.A. De ingresso nos autos deve ser deferido.
VII. Proposta de encaminhamento
287. Ante todo o exposto, submetem-se os autos à consideração superior, propondo:
I) determinar ao Ministério da Infraestrutura e à Agência Nacional de Transportes Terrestres (ANTT) , com fundamento no art. 43, inciso I, da Lei 8.443/1992 c/c o art. 250, inciso II, do Regimento Interno deste Tribunal que, previamente à assinatura do termo aditivo de prorrogação antecipada da Estrada de Ferro Vitória a Minas, caso mantenham a modelagem apresentada para utilização do instituto de investimento cruzado previsto no art. 25, § 1º da Lei 13.448/2017, adotem as seguintes providências em relação ao projeto básico da FICO:
a. realizar a adequação das premissas do projeto, de forma que reflita a realidade na qual a obra está inserida, como a construção a cargo de um único responsável e a possível economicidade da construção contínua da superestrutura, em atenção ao art. 6°, inciso IX, da Lei 8.666/1993.
b. elaborar projetos básicos das OAEs e das obras complementares tipo passagens inferiores, contendo projeto estrutural das obras de arte, tanto de concreto quanto de aço, com o devido memorial descritivo, plantas, desenhos, memoriais de cálculo e o detalhamento da ferragem que será utilizada e realizando os ajustes no orçamento da obra, em atenção ao art. 6°, inciso IX, da Lei 8.666/1993.
c. realizar estudos complementares para aferição dos custos dos serviços de elaboração do projeto executivo, supervisão e controle de obras, apresentando detalhamento no orçamento da obra dos serviços, em atenção ao art. 6°, inciso IX, da Lei 8.666/1993.
d. realizar estudos complementares que demonstrem tecnicamente, com base no traçado da ferrovia, o quantitativo de desapropriação urbana que será necessário, comprovando os ajustes no orçamento da obra, em atenção ao art. 6°, inciso IX, da Lei 8.666/1993.
e. realizar estudos complementares para aferição do quantitativo necessário de cercas, apresentando detalhamento do item e comprovando os ajustes no orçamento da obra, em atenção ao art. 6°, inciso IX, da Lei 8.666/1993.
f. realizar a revisão da metodologia executiva e das composições de serviço dos itens com metodologia executiva antieconômica, como enrocamento com pedras; escavação manual em material de 1ª categoria na profundidade de até 2 m; e confecção e lançamento manual de brita - material drenante, comprovando os ajustes no orçamento da obra, em atenção ao art. 6°, inciso IX, da Lei 8.666/1993.
II) deferir o pedido formulado pela concessionária Vale S.A. à peça 25 de ingresso nos autos como interessada, por atender aos requisitos do art. 146 do Regimento Interno do TCU"
Embora o processo já contasse com comentários dos gestores, considerando a relevância das questões apontadas pela unidade instrutora e o teor do encaminhamento formulado, reputei oportuno (peça 61) oferecer prazo para manifestação do Ministério da Infraestrutura, da ANTT, da Valec Engenharia, Construções e Ferrovias S.A. e da Vale S.A. sobre os exames e conteúdo das propostas contidas no relatório à peça 51. Na mesma oportunidade, deferi o pedido de ingresso da Vale S.A. como interessada.
Recebida a manifestação do Ministério da Infraestrutura por meio do documento 64.506/271-5 (RE 63.801/097-6) , ordenei em despacho à peça 66 que a unidade instrutora se manifestasse acerca da documentação, a qual foi acostada à peça 67, sopesando, ainda, as manifestações da ANTT, da Vale S.A. e do próprio Ministério da Infraestrutura no âmbito do TC Processo 018.842/2019-4, que eventualmente repercutissem no desfecho destes autos.
Adicionalmente, em resposta à diligência efetuada pela unidade instrutora à peça 70, o Ministério da Infraestrutura trouxe aos autos os elementos contidos às peças 72-99.
Faço reproduzir a seguir, com os ajustes de forma que entendi necessários, mantidos os destaques do original, e dispensada a apresentação, o exame empreendido à peça 100, o qual contou com a anuência do corpo diretivo da unidade (peças 101-102) :
"EXAME TÉCNICO
15. A presente instrução tem por objetivo analisar as manifestações dos gestores em relação às irregularidades identificadas no Relatório de Fiscalização (peça 51) . 
16. Considerando que a revisão do projeto das obras da FICO foi motivada pelos apontamentos feitos durante a auditoria, em especial os achados tratados no Relatório de Fiscalização, o escopo desta instrução será examinar como as irregularidades foram tratadas. 
17. Cumpre novamente ressaltar que não faz parte do escopo desta auditoria a análise dos aspectos regulatórios que envolvem a prorrogação antecipada do contrato de concessão, prevista na Lei 13.448/2017, em especial sobre investimento cruzado. A análise dos aspectos regulatórios que envolvem a EFVM é objeto de análise do TC Processo 018.842/2019-4.
18. O Relatório de Fiscalização de 13/12/2019 (peça 51) identificou dois achados de auditoria: Metodologia inadequada utilizada para definição do orçamento e Projeto básico deficiente. As análises apresentadas seguirão a mesma sequência do Relatório anterior. 
Achado III.1 - Metodologia inadequada para a definição do orçamento
Breve relato da irregularidade apontada
19. O primeiro achado apresentado no Relatório de Fiscalização diz respeito à inadequação da metodologia utilizada para a definição do orçamento (peça 51, p. 11) . 
20. Em resumo, detalhou-se que o projeto de construção da FICO foi elaborado sob a premissa da obra ser licitada pela Valec, adotando uma metodologia construtiva baseada na divisão em lotes independentes e estanques. Com a inclusão desse projeto como parte da contrapartida pela renovação antecipadas da EFVM, prevê-se que a obra será construída por um único responsável e, dessa forma, as premissas para a concepção do projeto não estavam refletindo a nova realidade.
21. O projeto não avaliou a construção contínua da superestrutura, deixando de observar as melhores práticas do planejamento de construção ferroviária, com a utilização do transporte ferroviário para suprimento de insumos até a frente de trabalho e a possibilidade de redução no número de instalações, como canteiros, fábricas de dormentes e pedreiras de brita para lastro.
22. Após os comentários dos gestores, a SeinfraPortoFerrovia enfatizou que a deficiência apontada não se trata da divisão por lotes de construção, mas sim a maneira como o trecho foi dividido, ou seja, a forma orientada a uma licitação pelo poder público, com lotes independentes e estanques. 
23. Também foram ressaltadas as diferenças significativas na execução de infraestrutura e superestrutura ferroviária. Para executar a infraestrutura é razoável e necessário atacar a obra em diversas frentes de trabalho. Por outro lado, para os serviços de superestrutura a lógica de construção pode ser diferente, indicando economia pelo uso do transporte ferroviário e da construção linear.
Novos elementos apresentados - Projeto FICO - versão 2020 (peça 67) 
24. Sobre a premissa do projeto ter sido inicialmente elaborado para ser licitado e atualmente estar inserido como contrapartida pela renovação antecipada da subconcessão da EFVM, a Valec informou que o Plano Logístico 'foi todo revisado e adequado a possibilidade de construção para o contexto elencado, nesta revisão sendo considerados, por exemplo, o uso da linha férrea no processo construtivo'. (peça 67, p. 17) 
25. Destacou também que nessa revisão foi mantida a premissa de divisão por lotes para a execução da infraestrutura, mas que para a superestrutura, dado que o processo construtivo é predominantemente mecanizado e se tem ganho de escala no processo construtivo com lotes maiores, adotou-se frente única de execução (peça 67, p.16) .
26. Para a escolha do método construtivo de superestrutura, a Valec realizou a comparação de métodos entre o lançamento de dormentes com pórtico e o equipamento TCM 60 ('track construction train') e afirmou que a construção contínua implicaria em redução de custos, sendo mais significativa pelo método com pórticos, mas que devido a maior produtividade do TCM 60, apenas esse método se viabilizou. O custo total da execução da superestrutura reduziu 2,65% em relação ao orçamento entregue em 2019 (peça 67, p.16) .
27. O plano logístico atual propõe uma única frente de serviço de superestrutura partindo do canteiro industrial 01 (CI-01 - município de Mara Rosa/GO) e um estaleiro de solda capaz de atender a formação de trilhos longos para toda a obra. A logística dos serviços de lançamento da superestrutura é descrita a seguir: (peça 01, p. 52)  
1) Recebimento de material de superestrutura e insumos no canteiro industrial 01; 
2) Uma fábrica de dormente de concreto monobloco no CI-01; 
3) Assentamento da via por meio de uma frente de serviço contínua a partir de Mara Rosa/GO; 
4) Instalação de um estaleiro de solda em Mara Rosa;
5) Assentamento da via com trilhos UIC-60 em barras longas de 240 m, soldadas em estaleiro; 
6) Assentamento da via com dormentes de concreto, com espaçamento de 60 cm, equivalente a taxa de dormentação de 1.667 dormentes/km; 
28. Em relação às instalações fixas, verifica-se que a previsão atual é de construção de uma fábrica de dormentes e um estaleiro de solda, ambos em Mara Rosa/GO. 
29.  A premissa para a aquisição e suprimento de trilhos também foi alterada, conforme trecho a seguir (peça 98, p. 61) :
'Foi definido como premissa que os trilhos deverão ser transportados para o Terminal Portuário de Itaqui no estado do Maranhão, onde poderão ser transportados pela VLI - Vale Logística em São Luís Maranhão. Este porto está localizado a aproximadamente 1.748 km do CI-01 em Mara Rosa/GO, que deverão ser transportados por via férrea pela EFC - Estrada de Ferro Carajás até o Ramal de Ligação com a Ferrovia Norte Sul EF-151 em Açailândia/MA no km 524, seguindo posteriormente pela Ferrovia Norte-Sul (FNS) até Porto Nacional/TO com 722 km e até chegar em Mara Rosa/GO, totalizando 1224 km pela FNS. 
Uma vez soldados, os trilhos curtos serão estocados em barras longas (TLS) de 240m, considerando que a frente de serviço será abastecida pelos TLS por meio ferroviário.'
30. Em termos de orçamento, a versão anterior previa para a superestrutura, incluindo o fornecimento de trilhos, fabricação de dormentes e os serviços relacionados à montagem da grade, o valor de R$ 731.386.838,87. Com as alterações na metodologia construtiva esse valor passou para R$ 712.030.746,11, uma redução de 19,3 milhões.
Análise da SeinfraPortoFerrovia
31. A análise da versão 2020 do projeto das obras de construção da FICO mostrou alterações significativas em relação às premissas, à metodologia construtiva e ao planejamento logístico da implantação da ferrovia.
32. Conforme relatado, de fato a versão anterior foi elaborada sob a premissa da obra ser licitada pela Valec, o que foi alterado na versão atual. Nas análises realizadas verificou-se que o projeto está refletindo adequadamente o contexto da obra ser construída por um único responsável.
33. Também foi possível constatar que a Valec avaliou e incorporou os apontamentos feitos no Relatório de Fiscalização sobre a metodologia construtiva da superestrutura. O projeto atual prevê que a construção da superestrutura será iniciada em Mara Rosa/GO e avançará em frente de trabalho contínua até Água Boa/MT, embora se mantenha a divisão da infraestrutura em lotes menores.
34. As alterações propiciarão a utilização do transporte ferroviário de insumos do canteiro até a frente de trabalho e a redução do número de instalações fixas. Um exemplo dessa redução é a previsão no projeto atual de apenas uma fábrica de dormentes e um estaleiro de solda, sendo que anteriormente estavam previstas duas fábricas de dormentes e cinco estaleiros de solda.
35. Por fim, o custo de construção da superestrutura apresentou uma redução de 19,3 milhões, o que reflete ganhos de escala e eficiência em razão da adequação metodológica.
36. Dessa forma, conclui-se que as irregularidades apontadas no Achado III.1 - Metodologia inadequada utilizada para definição do orçamento - do Relatório de Fiscalização 197/2019 (peça 51) foram sanadas.
Achado III.2 - Projeto básico deficiente
37. O achado Projeto básico deficiente se divide em 3 subitens: (i) Uso de métodos expeditos e itens genéricos na planilha orçamentária, (ii) Quantitativos inadequados e (iii) Serviços de natureza antieconômica.
III.2.1 Uso de métodos expeditos e itens genéricos na planilha orçamentária
Breve relato da irregularidade apontada
38. Conforme apontado no Relatório de Fiscalização (peça 51, p. 19) , os dois serviços mais relevantes em que se verificou a irregularidade foram: (i) dimensionamento de estruturas de concreto armado e (ii) elaboração dos projetos executivos, supervisão e controle das obras.
39. Pela análise do projeto básico inicialmente apresentado não foi possível identificar o detalhamento das peças estruturais, o detalhamento das armações e nem as memórias de cálculo que embasaram os quantitativos presentes no orçamento.  
40. Após diligências e manifestação dos gestores, a Valec e o Ministério da Infraestrutura declararam que não foi realizado o projeto estrutural detalhado de nenhuma das obras de arte especial da FICO. Segundo a explicação apresentada, a estimativa de material foi realizada por meios expeditos (taxa de aço) . 
41. Outro ponto evidenciado foi de que os projetos das Obras de Arte Especiais (OAE) estão sendo apresentados a nível de anteprojeto e que não foram elaboradas as pranchas de detalhamento das armações (peça 49, p. 4) .
42. Nesse sentido, foi proposto no Relatório anterior determinar ao Ministério da Infraestrutura e à ANTT que (i) realizassem  estudos complementares para aferição dos custos dos serviços de elaboração do projeto executivo, supervisão e controle de obras, apresentando detalhamento no orçamento da obra dos serviços e (ii) elaborassem os projetos básicos das OAEs em atendimento aos requisitos da Lei 8.666/1993, contendo projeto estrutural das obras de arte, tanto de concreto e aço, com o devido memorial descritivo, plantas, desenhos, memoriais de cálculo e o detalhamento da ferragem que será utilizada, em atenção ao art. 6°, inciso IX, da Lei 8.666/1993.
Novos elementos apresentados - Projeto FICO - versão 2020 (peça 67) 
43. Sobre as alterações efetuadas no projeto versão 2020, a Valec afirmou:
'reitera-se que os custos relativos a canteiros de obras, desde a entrega realizada em 2019 pela VALEC, já apresentavam memórias de cálculo de canteiro em alinhamento com o SICRO. Custos relativos a Projeto Executivo, Supervisão e Gerenciamento de obras e Meio ambiente tiveram estudos particulares desenvolvidos, afastando o emprego de verbas, as alterações estão dispostas no material revisado anexo  (Orçamento - Volume V) .'  (peça 67, p. 18) 
44. Em relação às OAEs e os respectivos quantitativos dos itens estruturais que as compõem, foi mantido o posicionamento já apresentado pelos gestores. Conforme trecho a seguir: 
'22. Os quantitativos de aço dos elementos estruturais apresentados foram obtidos a partir de taxas de consumo de aço para cada elemento estrutural das Obras de Arte Especiais (OAEs) . Tais taxas foram baseadas a partir do banco de dados de projetos analisados e já aprovados pela VALEC. Este banco de dados contempla 66 OAEs da FIOL e 44 da FNS-ES.
23. Partindo-se dos quantitativos aprovados, foi feito um levantamento para se obter, em média, as taxas de aço adotadas para cada tipo de elemento estrutural - estacas de grande diâmetro, estacas raiz, tubulões, blocos, encontros, pilares, travessas, vãos em balanço sucessivo, vigas pré-moldadas, lajes, transversinas e passagens inferiores.
24. Sendo assim, considera-se que as estimativas de quantitativos feitas no trecho Água Boa/MT Mara Rosa/G0 possuem respaldo técnico em obras referentes a projetos de outras ferrovias (EIOL e FNS-ES) , já aprovadas pela VALEC.
25. No que diz respeito ao detalhamento dos projetos das OAEs, ressalta-se que ele tem caráter de anteprojeto, tendo em vista que não foi elaborado as pranchas de detalhamento das armações. Dessa forma, deve-se considerar que as OAEs estão sendo apresentadas a nível de anteprojeto.'
Análise da SeinfraPortoFerrovia
45. Primeiramente, em relação aos itens Projeto Executivo, Supervisão e Gerenciamento de obras e Meio ambiente, verificou-se que os estudos foram elaborados e a versão atual do projeto apresenta o detalhamento desses itens.
46. Importante destacar que a elaboração e detalhamento desses itens do orçamento levou a redução dos custos previstos, conforme tabela abaixo:
Tabela 1: Projeto Executivo, Supervisão, Gerenciamento e Meio Ambiente
	Descrição
	Versão 2019 (R$) 
	Versão 2020 (R$) 
	Redução (R$) 
	Redução (%) 

	Projeto executivo
	302.819.457,24
	39.025.207,22
		
	Supervisão
		67.722.192,88
		
	Gerenciamento
		11.728.918,64
		
	Projeto Executivo, Supervisão e Gerenciamento
	302.819.457,24
	118.476.318,74
	184.343.138,50
	60,88%

	Meio ambiente
	105.664.411,91
	73.896.734,68
	31.767.677,23
	30,06%

	TOTAL
	408.483.869,15
	192.373.053,42
	216.110.815,73
	52,91%

Fonte: Elaboração própria
47. Dessa maneira, conclui-se que foi apresentado detalhamento dos serviços de elaboração do projeto executivo, supervisão e controle de obras e, portanto, conclui-se que a irregularidade foi sanada, no que diz respeito a esses itens. 
48. Em relação aos projetos das OAEs e ao detalhamento das estruturas de concreto armado, o Ministério da Infraestrutura e a Valec detalharam o método utilizado para realizar as estimativas, que foram baseadas em um banco de dados de obras já realizadas pela Valec. 
49. Em que pese não ser possível considerar que esse nível de detalhamento atende aos requisitos de projeto básico previstos no art. 6°, inciso IX, da Lei 8.666/1993, cumpre ressaltar que tal estimativa possui certo grau de embasamento técnico, pois foi baseada nos dados de projetos similares.
50. O Ministério e a Valec, cientes de que os projetos enviados não atendem tais requisitos, propuseram que os projetos das OAEs sejam aceitos em nível de anteprojeto, com a proposta de que a ANTT aplique um desconto de 20% sobre o valor orçado na modelagem econômico financeira da EFVM, em razão do menor nível de detalhamento. 
51. Importante reafirmar o que foi consignado no Relatório de Fiscalização, tendo em vista que a construção da FICO, no trecho entre Mara Rosa/GO e Água Boa/MT, está sendo proposta no âmbito da prorrogação antecipada do contrato de concessão da EFVM. Entende-se que o presente caso não trata de um processo concessório, tampouco haverá certame licitatório para seleção da empresa construtora, portanto é prudente que haja rigor técnico na elaboração dos projetos para que a previsão orçamentária seja assertiva.
52. A hipótese de aplicação de percentual redutor no orçamento estimado também não se mostra, a priori, como uma alternativa válida para a falta de detalhamento do projeto elaborado pelo poder público. Nessa situação, a empresa responsável pela construção estaria sendo duplamente penalizada, ao receber um projeto impreciso como ponto de partida e ainda sofrer um desconto sobre o custo previsto do empreendimento, o que configurar o enriquecimento indevido da Administração.
53. Além disso, no caso de investimento cruzado, que envolve a negociação de outros termos do contrato, a imposição de riscos elevados a uma das partes certamente acarretará em necessidade de outras compensações, nem sempre facilmente identificáveis. No entanto, como o presente relatório cinge-se apenas à consistência do projeto da ferrovia e não trata de aspectos regulatórios, esse tema foge ao escopo da fiscalização.  
54. No caso concreto, deve-se ponderar que a elaboração de projetos básicos das OAEs pode acarretar custos adicionais para a União com a contratação de empresa projetista.
55. Importante registrar que o detalhamento das estimativas por meio de projeto básico poderá alterar os custos atualmente previstos para a conclusão do empreendimento. Ademais, os valores envolvidos relacionados às OAEs e às estruturas de concreto armado representam aproximadamente 11% do valor total previsto para a FICO. 
56. Ante o exposto, considerando que houve o detalhamento dos serviços de elaboração do projeto executivo, supervisão e controle de obras, e que as imprecisões remanescentes foram circunscritas a itens que representam aproximadamente 11% do valor total da FICO, entende-se pertinente reformular a proposta de determinação prevista no Relatório de Fiscalização (peça 51) .
57. Em face das ponderações citadas nessa análise, em que pese esta Unidade Técnica manter o entendimento, como regra, de que o nível de detalhamento do projeto básico previsto no art. 6°, inciso IX, da Lei 8.666/1993 deve nortear as estimativas para a execução da FICO, conclui-se pertinente substituir a proposta de determinação por recomendação, de forma a possibilitar que o Ministério da Infraestrutura e a ANTT avaliem a conveniência e a oportunidade da realização desses projetos, ponderando os custos e os benefícios da solução, em atenção à Resolução-TCU 315/2020.
58. Portanto, ante todo o exposto, propõe-se recomendar ao Ministério da Infraestrutura e à Agência Nacional de Transportes Terrestres que elaborem os projetos básicos das OAEs e das obras complementares tipo passagens inferiores da Ferrovia de Integração Centro-Oeste, contendo projeto estrutural das obras de arte, tanto de concreto quanto de aço, com o devido memorial descritivo, plantas, desenhos, memoriais de cálculo e o detalhamento da ferragem que será utilizada e realizem os ajustes no orçamento da obra, em atenção ao art. 6°, inciso IX, da Lei 8.666/1993.
59. Adicionalmente, conforme exposto no Relatório de Fiscalização (peça 51, p. 9) , entende-se razoável a exigência de atendimento aos requisitos de projeto básico do art. 6º, IX, da Lei 8.666/1993, pois, de acordo com a modelagem prevista pelo Ministério, haverá prazo definido para executar a obra como contrapartida à prorrogação da concessão da EFVM, cumprindo assim a obrigação de investimento pactuada. A partir do recebimento do objeto pela União, a empresa não terá mais qualquer relação com a ferrovia implementada, aproximando a obrigação em comento, sob certos aspectos, da contratação de uma obra pública.
60. Dessa forma, com o intuito de possibilitar a realização de análise crítica e de mitigar novas ocorrência relacionadas com o nível de detalhamento dos projetos que embasam investimentos cruzados em eventuais novos processos sobre o tema, entende-se pertinente dar ciência ao Ministério da Infraestrutura e à Agência Nacional de Transportes Terrestres que o uso de métodos expeditos para as estimativas de custos de projetos envolvendo o instrumento do investimento cruzado afronta o disposto no art. 6°, inciso IX, da Lei 8.666/1993.
III.2.2 Quantitativos inadequados
Breve relato da irregularidade apontada
61. Na presente auditoria dos projetos da FICO, com o auxílio do sistema SAO, verificou-se itens materialmente relevantes que apresentavam situações de potenciais irregularidades com quantitativos inadequados.
62. No âmbito do Relatório de Fiscalização (peça 51, p. 25) , após realizar diligência e analisar os esclarecimentos apresentados, subsistiram impropriedades em relação aos quantitativos de desapropriação urbana e de cercas.
63. Na fase de comentários dos gestores o Ministério da Infraestrutura afirmou que determinaria à Valec a realização dos ajustes necessários para sanar as deficiências. Devido a não implementação à época, os encaminhamentos foram mantidos no Relatório de Fiscalização.
Novos elementos apresentados - Projeto FICO - versão 2020 (peça 67) 
64. Sobre o quantitativo de desapropriação urbana a Valec informou que essa área foi desconsiderada na revisão vigente (peça 67, p. 23) .
65. O Projeto de Desapropriação informa que foi elaborado 'tomando por base imagens do satélite Landsat 8, referentes ao mês de abril de 2018, consolidados com a restituição aerofotogramétrica utilizado nos projetos Geométrico e de Terraplenagem' (peça 99, p. 83) .
66. Adicionalmente detalha que, após a definição do traçado geométrico, foi realizada pesquisa junto ao Cadastro Ambiental Rural para identificação das propriedades rurais cadastradas e interceptadas pela faixa de domínio projetada (peça 99, p.83) .
67. Com relação ao quantitativo de cercas, a Valec informa que o cálculo foi refeito através dos dados de projetos da faixa de domínio da ferrovia e das faixas dos remanejamentos de estradas vicinais, utilizando softwares de desenho assistido (Auto CAD) e informações geográficas (Arc GIS) , obtendo-se um total de 893.170 km. Ressalta que foram considerados também os pátios e os alargamentos da via, bem como o afastamento mínimo dos offsets, previstos nas especificações técnicas da Valec. 
Análise da SeinfraPortoFerrovia
68. A revisão do projeto da FICO apresentou novos resultados em relação aos quantitativos de desapropriação urbana e de cercas.
69. Após a análise por imagens de satélite e o mapeamento das propriedades na área de interferência da ferrovia, a Valec concluiu que não haverá interferências urbanas. Percebe-se que a área total a ser desapropriada (rural e urbana) não sofreu alteração, mas agora foi totalmente classificada como rural, resultando em uma redução financeira de R$ 74.000.187,04 no orçamento.
70. O item de cercas também foi revisado e teve seu cálculo refeito, ocasionando uma diminuição no quantitativo previsto. A planilha a seguir apresenta o impacto quantitativo e financeiro das alterações:
Tabela 2: Desapropriações e cercas
	Descrição
	Versão 2019 
	Versão 2020 
	Variação (R$) 

		Quantidade
	R$
	Quantidade
	R$
	
	Desapropriação urbana
	46.856.399,93 
	203.718.374,87 
	48.801.101,45 
	197.417.219,60 
	 (6.301.155,27) 

	Desapropriação rural
	1.944.701,52 
	67.699.031,77 
	-
	-
	 (67.699.031,77) 

	Cercas
	1.032.988,47 
	41.664.481,41 
	893.170,00 
	44.613.760,10 
	2.949.278,69 

Fonte: Elaboração própria
71. Resta evidente que foram realizados estudos complementares e ajustes em relação aos quantitativos de desapropriação e cercas.
72. Dessa forma, conclui-se que foram realizados novos estudos que resultaram na reavaliação dos quantitativos dos itens de desapropriação e cercas, tendo sido sanados os apontamentos feitos no Relatório de Fiscalização (peça 51) .
III.2.3 Serviços de natureza antieconômica
Breve relato da irregularidade apontada
73. Durante a auditoria constatou-se que diversos serviços relevantes presentes no orçamento possuíam natureza antieconômica (peça 51, p. 32) , com destaque para: enrocamento com pedras; escavação manual em material de 1ª categoria na profundidade de até 2 m; e confecção e lançamento manual de brita - material drenante.
74. Em razão dos elevados volumes, constatou-se anteriormente que os quantitativos desses serviços são inviáveis econômica e operacionalmente para serem realizados de forma manual. Além disso, os serviços de escavação estão sendo previstos para serem realizados com ferramentas manuais, o que não corresponde às melhores práticas de planejamento de obras. 
75. Sobre esses pontos a Valec afirmou que a metodologia executiva será revista e as Composições de Preços Unitários (CPU) serão devidamente revisadas, atentando-se à melhor técnica e vantajosidade econômica do item de serviço (peça 20, p.18) . Como até o momento da conclusão do Relatório de Fiscalização tais medidas não haviam sido implementadas, manteve-se a proposta de determinação.
Novos elementos apresentados - Projeto FICO - versão 2020 (peça 67) 
76. Sobre os serviços de natureza antieconômica a Valec informou (peça 67, p. 20) : 
'A metodologia executiva e as CPUs foram revisadas, atentando-se à melhor técnica e vantajosidade econômica do item de serviço. Todos os serviços listados com execução manual, após prévia análise por parte da equipe de projeto quanto suas exequibilidades, tiveram composições adaptadas com a inclusão de equipamentos capazes de aumentar sua produtividade, por conseguinte reduzir seu custo de execução.'
Análise da SeinfraPortoFerrovia
77. Analisando o novo orçamento, verificou-se que os serviços listados com execução manual tiveram suas respectivas CPUs ajustadas para execução mecanizada.
78. Os serviços de enrocamento de pedra jogada, escavação em material de 1ª categoria e confecção e lançamento de brita tiveram suas respectivas CPUs alteradas com a inclusão de equipamentos como retroescavadeiras ou mini-carregadeiras, o que representa a adoção de soluções mais adequadas ao porte da obra.
79. Utilizando os orçamentos do estado de Goiás como exemplo, a tabela a seguir apresenta a descrição e o custo unitário dos itens destacados no Relatório de Fiscalização e como a adoção de soluções mecanizadas refletiu nas respectivas CPUs.
Tabela 3: Serviços manuais e mecanizados
	CPU
	Orçamento FICO-GO 2019
	Preço unitário referencial (R$) 

	1505859
	Enrocamento de pedra jogada - pedra de mão produzida - confecção e assentamento 
	162,65

	C48039
	Escavação manual em material de 1ª categoria na profundidade de até 2m 
	41,86

	CP0006
	Confecção e lançamento manual de brita - material drenante 
	119,28

	Orçamento FICO-GO 2020

	CW0067
	Enrocamento de pedra jogada - pedra de mão produzida - confecção e assentamento 
	124,15

	C48048
	Escavação mecânica de vala em material de 1ª categoria 
	7,33

	CP0066
	Confecção e lançamento mecanizado de brita produzida - material drenante - inclusive transporte 
	117,74

Fonte: Elaboração própria
80. Pelo exposto, conclui-se que foi realizada a revisão da metodologia e das composições de serviços identificados com metodologia executiva antieconômica, tendo sido sanados os apontamentos feitos no Relatório de Fiscalização (peça 51) .
BENEFÍCIOS DE CONTROLE
81. Como descrito nesta instrução, a presente versão do projeto das obras de construção da FICO sofreu diversas alterações oriundas do processo de auditoria, que permitiu ao Ministério da Infraestrutura e à Valec aperfeiçoarem o projeto.
82. Dentre as alterações mais significativas destaca-se a alteração na metodologia construtiva, com revisão completa do plano logístico da obra, o maior detalhamento do orçamento e a adoção de serviços com execução mecanizada.
83. Além dos itens destacados nesta instrução, as alterações realizadas tiveram impacto em todo o orçamento da FICO. Dessa forma, para efeito de mensurar o impacto orçamentário, será apresentado a seguir uma tabela resumida comparando o orçamento da versão 2019 com o da versão atual.
Tabela 4: Comparação do Orçamento da FICO versões 2019 e 2020
			Orçamento 2019 (R$) 
	Orçamento 2020 (R$) 
	Impacto 

	1.
	CUSTOS INDIRETOS
	859.025.784,14
	       583.992.987,10 
	- 32,0%

	2.
	SERVIÇOS PRELIMINARES
	54.416.359,92
	         53.885.971,29 
	- 1,0%

	3.
	TERRAPLENAGEM
	536.294.373,21
	       537.441.080,09 
	+ 0,2%

	4.
	PAVIMENTAÇÃO
	4.171.502,70
	           4.488.624,24 
	+ 7,6%

	5.
	DRENAGEM
	261.546.707,50
	       178.347.605,86 
	- 31,8%

	6.
	OBRAS DE ARTE CORRENTES
	194.171.571,34
	       187.853.370,37 
	- 3,3%

	7.
	OBRAS COMPLEMENTARES
	157.573.030,25
	       155.864.832,73 
	- 1,1%

	8.
	SUPERESTRUTURA
	731.386.838,87
	       712.030.746,11 
	- 2,6%

	9.
	SINALIZAÇÃO
	8.198.581,35
	           8.204.632,54 
	+ 0,1%

	10.
	INTERFERÊNCIA VIÁRIAS
	56.475.405,87
	         49.034.351,70 
	- 13,2%

	11.
	OBRAS DE ARTE ESPECIAIS
	310.461.215,92
	       299.649.378,49 
	- 3,5%

		TOTAL
	3.173.721.371,07
	   2.770.793.580,52 
	- 12,7%

Fonte: Elaboração própria
84. Dessa maneira, pode-se verificar como benefício de controle a maior precisão do valor do empreendimento e uma redução de aproximadamente R$ 403 milhões (12,7%) no custo total de construção da FICO, trecho entre Mara Rosa/Go e Água Boa/MT.
CONCLUSÃO
85. A presente instrução tratou dos novos elementos trazidos aos autos pelo Ministério da Infraestrutura e pela Valec, em atenção ao Despacho de 23/1/2020 do Exmo. Ministro Relator Bruno Dantas.
86. Com a apresentação do Relatório de Fiscalização (peça 51) para os gestores, o Ministério e a Valec ajustaram o projeto das obras de construção da FICO e apresentaram nova versão do Projeto da FICO.
87. O primeiro achado tratado no Relatório anterior abordava a metodologia inadequada para a definição do orçamento. Em resumo, o projeto de construção da FICO tinha sido elaborado sob a premissa da obra ser licitada pela Valec, adotando uma metodologia construtiva baseada na divisão em lotes independentes e estanques. No entanto prevê-se que a obra seja construída por um único responsável e, dessa forma, as premissas para a concepção do projeto não estavam refletindo a realidade.
88. A versão atual remodelou o plano logístico, com alterações condizentes ao contexto de construção da obra, como a redução do número de instalações físicas (fábrica de dormentes e estaleiro de solda) e o planejamento da construção contínua da superestrutura e consequente utilização de transporte ferroviário de suprimentos até a frente de trabalho.
89. Essas alterações geraram uma redução do custo de construção da superestrutura de R$ 19,3 milhões, reflexo de ganhos de escala e eficiência em razão da adequação metodológica. 
90. Constatou-se, portanto, que as irregularidades identificadas no Achado III.1 - Metodologia inadequada utilizada para definição do orçamento - do Relatório de Fiscalização foram sanadas e, portanto, deixa-se de propor encaminhamentos relacionados a esse achado.
91. O outro achado identificado na auditoria trata das deficiências no projeto básico, que se dividem em 3 subitens: (i) Uso de métodos expeditos e itens genéricos na planilha orçamentária, (ii)  Quantitativos inadequados e (iii) Serviços de natureza antieconômica.
92. Quanto ao uso de métodos expeditos, a nova versão do projeto apresentou o detalhamento no orçamento da obra dos serviços de elaboração do projeto executivo, supervisão, controle de obras e meio ambiente. Somente nesses itens os estudos complementares e o detalhamento dos orçamentos representaram uma redução de R$ 216 milhões, ou 52,9% do montante anteriormente previsto para esses itens.
93. Em relação aos projetos das OAEs e ao detalhamento das estruturas de concreto armado, o Ministério da Infraestrutura e a Valec detalharam o método utilizado para realizar as estimativas, que foram baseadas em um banco de dados de obras já realizadas pela Valec. 
94. Avaliou-se que apesar de não ser possível considerar que esse nível de detalhamento atende aos requisitos de projeto básico previstos no art. 6°, inciso IX, da Lei 8.666/1993, o método utilizado para tal estimativa possui certo grau de embasamento técnico, pois foi baseado nos dados de projetos similares.
95. Também foi considerada a representatividade dos itens em questão, que é de aproximadamente 11% do valor total do orçamento. 
96. Em que pese esta Unidade Técnica manter o entendimento, como regra, de que o nível de detalhamento do projeto básico previsto no art. 6°, inciso IX, da Lei 8.666/1993 deve nortear as estimativas para a execução da FICO, conclui-se pertinente substituir a proposta de determinação por recomendação, de forma a possibilitar que o Ministério da Infraestrutura e a ANTT avaliem a conveniência e a oportunidade da realização desses projetos, ponderando os custos e os benefícios da solução, em atenção à Resolução-TCU 315/2020.
97. Portanto, foi proposta recomendação ao Ministério da Infraestrutura e à Agência Nacional de Transportes Terrestres que elaborem os projetos básicos das OAEs e das obras complementares tipo passagens inferiores da Ferrovia de Integração Centro-Oeste, contendo projeto estrutural das obras de arte, tanto de concreto quanto de aço, com o devido memorial descritivo, plantas, desenhos, memoriais de cálculo e o detalhamento da ferragem que será utilizada e realizem os ajustes no orçamento da obra, em atenção ao art. 6°, inciso IX, da Lei 8.666/1993.
98. Adicionalmente, conforme exposto no Relatório de Fiscalização (peça 51, p. 9) e com o intuito de possibilitar análise crítica e de mitigar novas ocorrência relacionadas com o nível de detalhamento dos projetos que embasam investimentos cruzados em eventuais novos processos sobre o tema, foi proposto dar ciência ao Ministério da Infraestrutura e à Agência Nacional de Transportes Terrestres que o uso de métodos expeditos para as estimativas de custos de projetos envolvendo o instrumento do investimento cruzado afronta o disposto no art. 6°, inciso IX, da Lei 8.666/1993.
99. Em relação aos quantitativos inadequados e aos serviços de natureza antieconômica verificou-se também que os pontos em questão foram sanados pelos gestores. Tanto os quantitativos de desapropriação como de cercamento foram recalculados e redimensionados, bem como os serviços cujas CPUs adotavam soluções manuais foram alterados para soluções mecanizadas, mais adequadas ao porte e características da obra. Portanto, deixa-se de propor encaminhamentos relacionados a esses subitens.
100. O principal benefício de controle da presente auditoria é a maior precisão do valor do empreendimento, bem como uma redução de R$ 403 milhões do orçamento previsto do custo total de construção da FICO, trecho entre Mara Rosa/GO e Água Boa/MT.
PROPOSTA DE ENCAMINHAMENTO
101. Ante todo o exposto, submetem-se os autos à consideração superior, alvitrando substituir a proposta estampada no Relatório anterior (peça 51) pela seguinte: 
I. recomendar ao Ministério da Infraestrutura e à Agência Nacional de Transportes Terrestres, com fundamento no art. 43, inciso I, da Lei 8.443/1992 c/c o art. 250, inciso II, do Regimento Interno deste Tribunal que elaborem os projetos básicos das OAEs e das obras complementares tipo passagens inferiores da Ferrovia de Integração Centro-Oeste, contendo projeto estrutural das obras de arte, tanto de concreto quanto de aço, com o devido memorial descritivo, plantas, desenhos, memoriais de cálculo e o detalhamento da ferragem que será utilizada e realizem os ajustes no orçamento da obra, em atenção ao art. 6°, inciso IX, da Lei 8.666/1993. 
II. dar ciência ao Ministério da Infraestrutura e à Agência Nacional de Transportes Terrestres que o uso de métodos expeditos para as estimativas de custos de projetos envolvendo o instrumento do investimento cruzado afronta o disposto no art. 6°, inciso IX, da Lei 8.666/1993; 
III. Encaminhar cópia do Acórdão ao Ministério da Infraestrutura, ANTT e a Valec Engenharia, Construção e Ferrovias S.A, informando que o Voto e o Relatório que o fundamentam podem ser obtidos por meio do endereço eletrônico www.tcu.gov.br/acordaos e que, caso tenham interesse, o Tribunal pode encaminhar-lhes cópia desses documentos sem quaisquer custos; e
IV. arquivar os autos, com fundamento no art. 169, inciso V do Regimento Interno do TCU."
	É o Relatório.

8.1. Larissa Carvalho Gersanti (60699/OAB-DF) e outros, representando Vale S.A.
8.2. Silvia Regina Schmitt (38.717/OAB-DF), representando Valec Engenharia, Construções e Ferrovias S.A.

Não atuou.

RELATÓRIO DE AUDITORIA. FISCOBRAS 2020. EF-354. FERROVIA DE INTEGRAÇÃO CENTRO-OESTE. SEGMENTO MARA ROSA/GO-ÁGUA BOA/MT. INDÍCIOS DE IRREGULARIDADE NA METODOLOGIA UTILIZADA PARA DEFINIÇÃO DO ORÇAMENTO E NO PROJETO BÁSICO. CONCESSÃO DE PRAZO PARA MANIFESTAÇÃO DOS ÓRGÃOS E ENTIDADES. READEQUAÇÃO DO PROJETO BÁSICO CONSIDERANDO OS APONTAMENTOS DO RELATÓRIO DE AUDITORIA. SANEAMENTO DOS INDÍCIOS DE IRREGULARIDADE. OPORTUNIDADE DE MELHORIA SUJEITA A PONDERAÇÕES DOS ÓRGÃOS E ENTIDADES RESPONSÁVEIS PELO EMPREENDIMENTO. RECOMENDAÇÃO. CIÊNCIA.

RELATÓRIO DE AUDITORIA (RA)

Secretaria de Fiscalização de Infraestrutura Portuária e Ferroviária (SeinfraPortoFerrovia).

Cuidam os autos de relatório de auditoria com o objetivo de fiscalizar o projeto de construção da Ferrovia de Integração Centro-Oeste - FICO (EF-354) , entre Mara Rosa-GO e Água Boa-MT, incluída no âmbito do Fiscobras 2020.
O segmento, com aproximadamente 383 km de extensão, elencado como prioritário pelo Plano Nacional de Logística, deve transportar predominantemente insumos e produtos do agronegócio e de mineração da região Centro-Oeste e tem como principais características:
a. Raio mínimo: 528,916m;
b. Rampas máximas compensadas: 0,6% (sentido exportação) e 1,45% (sentido importação) ;
c. Bitola Larga: 1,60m;
d. Tipo de trilho: UIC-60E2;
e. Taxa de dormentação:1.667 unidades por KM;
f. Altura do lastro: 30 cm;
g. Pátios de cruzamento: linha com cerca de 2.000 m de comprimento total;
h. AMV M 1:14 otimizado na linha principal para os desvios e 1:8 no pátio e para o desvio morto; e
i. Intervalo médio de distância entre desvios de cruzamento/pátios de 20 km na fase final e até 40 km na fase inicial de operação da ferrovia.
A versão inicial do orçamento encaminhado pelo Ministério da Infraestrutura estimou a sua implantação em cerca de R$ 3,17 bilhões (data-base: jul/2018) .
O empreendimento tem previsão de expansão futura da ferrovia em direção aos estados de Rondônia e do Acre, podendo vir a constituir um importante eixo estratégico de escoamento e integração em sentido transversal à Ferrovia Norte-Sul. Ele será o primeiro a ser objeto do mecanismo de investimento cruzado instituído pela Lei 13.448/2017, e deve propiciar a redução de custos de transporte e o aumento da competitividade do agronegócio nacional.
***
Em dezembro de 2019, a unidade responsável pelo exame destes autos submeteu à minha apreciação seu primeiro relatório de auditoria, no qual apontou dois achados: "projeto básico deficiente" e "metodologia inadequada para definição do orçamento"; e propôs a expedição de determinações ao Ministério da Infraestrutura, a serem adotadas previamente à assinatura do respectivo contrato.
Diante da relevância do objeto e dos achados em debate, e ainda que o processo já tivesse sido encaminhado para comentário dos gestores, entendi oportuno o oferecimento de prazo adicional para manifestação do Ministério da Infraestrutura, da Agência Nacional de Transportes Terrestres (ANTT) , da Valec Engenharia, da Construções e Ferrovias S.A. e da Vale S.A., esta última por ser interessada no TC Processo 018.842/2019-4, o qual possui certa conexão com estes autos e que também trago à apreciação do Plenário nesta oportunidade.
Em seguida, e de forma ágil, o Ministério da Infraestrutura encaminhou a esta Corte de Contas nova versão do projeto de construção em questão, elaborado pela Valec. Diante dos novos elementos, restituí os autos à unidade instrutora, para sua análise, a qual deveria considerar, ainda, eventuais repercussões das manifestações da ANTT, da Vale, e do próprio Ministério da Infraestrutura no âmbito do TC Processo 018.842/2019-4. 
Realizadas as devidas diligências e recebidos novos elementos nos autos, a secretaria responsável submeteu a minha apreciação seu novo exame.
***
Em seu relatório a unidade conclui que a versão atual do projeto remodelou o plano logístico com alterações condizentes ao contexto de construção da obra e sanou as irregularidades anteriormente identificadas.
Nesse sentido, propõe a expedição de uma recomendação e de uma ciência ao Ministério da Infraestrutura e à ANTT. 
Concordo com as conclusões apresentadas pela SeinfraPortoFerrovia, razão pela qual incorporo seus fundamentos às minhas razões de decidir, sem prejuízo de tecer as considerações a seguir.
No que tange ao achado apontado na instrução anterior, sobre a escolha de metodologia inadequada para definição do orçamento, é importante lembrar que o projeto de construção da FICO foi elaborado sob a premissa de a obra ser licitada pela Valec, adotando uma metodologia construtiva baseada na divisão em lotes independentes e estanques.
Como parte da contrapartida pela renovação antecipadas da EFVM, prevê-se, agora, que o segmento em exame será construído por um único responsável. Todavia, as premissas para a concepção do objeto não refletiam essa nova realidade.
Conforme destacado pela unidade instrutora, "O projeto não avaliou a construção contínua da superestrutura, deixando de observar as melhores práticas de construção ferroviária, com a utilização do transporte ferroviário para suprimento de insumos até a frente de trabalho e a possibilidade de redução no número de instalações, como canteiros, fábricas de dormentes e pedreiras de brita para lastro".
A nova versão apresentada do projeto sanou essa deficiência. Conforme os novos elementos trazidos aos autos, o novo plano logístico "foi todo revisado e adequado à possibilidade de construção para o contexto elencado". 
Ressalto que, com as alterações na metodologia adotada, o custo de construção da superestrutura apresentou significativa redução em relação ao projeto anterior, o que reflete ganhos de escala e eficiência em razão da adequação metodológica instigada pela SeinfraPortoFerrovia.
Já no que tange ao achado sobre projeto básico deficiente, faz-se mister lembrar que a unidade apresentou três subitens, quais sejam: (a) uso de métodos expeditos e itens genéricos na planilha orçamentária; (b) quantitativos inadequados; e (c) serviços de natureza antieconômica.
Corroboro o entendimento de que o novo projeto apresenta detalhamento dos serviços de elaboração no projeto executivo, supervisão e controle de obras. Foi possível observar imprecisões remanescentes, de cerca de 11% do valor total da FICO.
Tendo em vista a representatividade dessa constatação em relação ao orçamento total, julgo, em princípio, não ser o caso de paralisar o curso do projeto e da futura implantação do empreendimento, sem prejuízo de fazer recomendação para que os órgãos envolvidos avaliem a conveniência e oportunidade de promover esse detalhamento desses elementos, ponderando o custo benefício dessa alternativa, dada a representatividade desses valores e o estágio do processo de prorrogação antecipada da Estrada de Ferro Vitória a Minas (EFVM) .
Finalmente, destaco que a presente versão do projeto das obras de construção da FICO sofreu diversas alterações oriundas do processo de auditoria, que permitiu ao Ministério da Infraestrutura e à Valec aperfeiçoarem diversos elementos do projeto, cujo orçamento passou de cerca de R$ 3,17 bilhões para R$ 2,77 bilhões, redução da ordem de R$ 400 milhões.
	Ante o exposto, voto por que o Tribunal adote a deliberação que ora submeto à apreciação deste Colegiado.
TCU, Sala das Sessões Ministro Luciano Brandão Alves de Souza, em 29 de julho de 2020.
Ministro BRUNO DANTAS
Relator